---
title: "Datengetriebene FAQ-Generierung"
subtitle: "Automatische Erkennung und Strukturierung häufiger Kundenanfragen"
figtitle: "❓"
date: "2024-11-25T14:25:49+01:00"
draft: false
toc_show: true
execute:
  echo: false
  message: false
  cache: false
---


```{r}
#| echo: false
#| message: false
#| warning: false
# library(showtext)
# font_add_google("Open Sans")
# showtext_auto()

# Setup
set.seed(123)

library(tidyverse)
library(tidytext)
library(textdata)
library(lubridate)
library(topicmodels)
library(stopwords)
library(ggplot2)
library(gt)

# library(tidyverse)
# library(here)
# library(tidytext)
# library(ggrepel)
# library(stopwords)
# library(SnowballC)
# library(uwot)
# library(dbscan)
# library(jsonlite)
# library(umap)
# library(htmltools)
# library(plotly)
# library(DT)
# library(igraph)
# library(Matrix)
# library(text2vec)

calc_panel_margin_y_in <- function(.plot_obj) {
  .plot_obj <<- .plot_obj
  .plot_obj |>
    plottr::calc_element_margin_data() |>
    dplyr::filter(stringi::stri_detect_regex(name, "^panel(-\\d+)*$")) |>
    dplyr::summarize(
      margin_top = min(plottr:::unit_to_mm(margin_top)),
      margin_bottom = min(plottr:::unit_to_mm(margin_bottom))
    ) |>
    with(unit(margin_bottom + margin_top, "mm")) |>
    grid::convertUnit("in", valueOnly = TRUE)
}

ggplot2::theme_set(`+`(
  ggplot2::theme_minimal(base_size = 14, base_family = "Open Sans"),
  ggplot2::theme(
    axis.text.x = ggplot2::element_text(size = 12),
    axis.text.y = ggplot2::element_text(size = 12),
    axis.title.x = ggplot2::element_text(size = 14),
    axis.title.y = ggplot2::element_text(size = 14),
    title = ggplot2::element_text(size = 14),
    strip.text = ggplot2::element_text(size = 14),
    panel.grid.major = ggplot2::element_blank(),
    panel.grid.minor = ggplot2::element_blank(),
    panel.background = ggplot2::element_rect(fill = NA, colour = NA),
    plot.background = ggplot2::element_rect(fill = NA, colour = NA)
  )
))

theme_gg <- ggplot2::theme_get()

data_dir <- here::here("content", "case_studies", "faq_automation", "data")
```

## Warum wiederkehrende Kundenanfragen systematisch auswerten?

Kundenanfragen gehören zum Tagesgeschäft jedes Unternehmens. In der Praxis werden ähnliche Fragen jedoch immer wieder neu beantwortet: Antworten unterscheiden sich je nach Bearbeiter:in, Wissen bleibt im Kopf einzelner Personen, und bei steigendem Volumen wachsen Bearbeitungszeiten und Kosten. **Dabei liegen in den bestehenden Supportdaten bereits alle Informationen, um diese Muster sichtbar zu machen**.

{{{< div class="grid" >}}} {{{< div class="g-col-12 g-col-md-6 g-start-md-4" >}}}

```{r}
#| out-width: "100%"
#| fig-alt: "FAQ-Automatisierung Illustration"
knitr::include_graphics(fs::path(
  data_dir,
  "img",
  "faq_illustration.png"
))
```

{{{< /div >}}} {{{< /div >}}}



```{r}
#| include: false
data_path <- here::here("content", "case_studies", "faq_automation", "data")

messages <- readr::read_csv(
  here::here(data_path, "faq_tickets_classified.csv"),
  show_col_types = FALSE
) |>
  mutate(date = as.Date(date), month = floor_date(date, "month"))

faq_order <- messages |> count(intent, sort = TRUE) |> pull(intent)
messages <- messages |> mutate(intent = factor(intent, levels = faq_order))

pal <- tibble::tribble(
  ~color, ~palette,
  "#cf597e","diverging","#e88471","diverging","#eeb479","diverging",
  "#e9e29c","diverging","#9ccb86","diverging","#39b185","diverging","#009392","diverging",
  "#46aea0","sequential","#089099","sequential","#045275","sequential"
)

diverging <- pal |> dplyr::filter(palette == "diverging") |> dplyr::pull(color)

non_sonst <- setdiff(faq_order, "Sonstiges")
theme_colors <- setNames(diverging[seq_along(non_sonst)], non_sonst)
theme_colors["Sonstiges"] <- "grey70"
```

## Das Beispiel: Kundenanfragen eines fiktiven Maschinenbauunternehmens

In dieser Fallstudie zeigen wir anhand realistischer Kundenanfragen eines fiktiven Maschinenbauunternehmens, wie sich wiederkehrende Anliegen automatisch erkennen, quantifizieren und in nutzbares Support-Wissen überführen lassen — vom Rohdatensatz über die thematische Bündelung bis zur Frage, welche wenigen Themen den größten Teil des Aufwands verursachen.

Supportanfragen erreichen Unternehmen als E-Mails, Tickets oder Chatnachrichten. Sie folgen keinem festen Schema, sind unterschiedlich ausführlich, enthalten Tippfehler, Abkürzungen oder gleich mehrere Anliegen in einer Nachricht. Für einzelne Anfragen ist das kein Problem. Über hunderte Nachrichten hinweg bleibt jedoch unsichtbar, welche Anliegen immer wieder auftauchen.

Die folgenden Beispiele zeigen typische Anfragen aus dem Datensatz:

```{r}
#| echo: false
#| message: false
#| warning: false
tags <- htmltools::tags
messages |>
  slice_sample(n = 10) |>
  mutate(
    Datum = date,
    Anfrage = customer_request,
    Antwort = agent_reply,
    .keep = "none"
  ) |>
  as.list() |>
  list_transpose() |>
  map(\(.row_list) {
    tags$div(
      class = "card",
      style = "width: 100%;",
      tags$ul(
        class = "list-group list-group-flush",
        !!!unname(imap(.row_list, \(.value, .key) {
          tags$li(
            class = "list-group-item",
            tags$div(
              style = stringi::stri_c(
                "overflow: hidden; width: 100%; display: -webkit-box; ",
                "-webkit-line-clamp: 8; -webkit-box-orient: vertical;"
              ),
              tags$code(stringi::stri_c(.key, ":")),
              .value
            )
          )
        }))
      )
    )
  }) |>
  nd.util::nd_carousel(.title = "Beispielbeobachtungen aus dem Rohdatensatz")
```

Ziel ist es, aus dieser Vielzahl einzelner Anfragen die wiederkehrenden Themen herauszuarbeiten und so sichtbar zu machen, womit der Support tatsächlich am häufigsten befasst ist.

### Ausgangslage

Für den Support ist nicht jede Anfrage gleich wichtig: Entscheidend ist, welche Anliegen sich wiederholen und wie viel Aufwand sie insgesamt verursachen. Aus einzelnen Nachrichten lässt sich das nicht ablesen:

{{{< fa-ul >}}}
  {{{< fa-solid-li icon="quote-left" >}}} Welche Anliegen wiederholen sich über hunderte Anfragen hinweg am häufigsten, ohne dass das im Tagesgeschäft auffällt? {{{< /fa-solid-li >}}}
  {{{< fa-solid-li icon="quote-left" >}}} Wie viel des gesamten Supportaufwands entfällt tatsächlich auf eine Handvoll wiederkehrender Themen? {{{< /fa-solid-li >}}}
  {{{< fa-solid-li icon="quote-left" >}}} Taucht ein neues Problem auf, oder verbirgt es sich unbemerkt in einer bereits bestehenden Kategorie? {{{< /fa-solid-li >}}}
  {{{< fa-solid-li icon="quote-left" >}}} Wie lässt sich aus vielen unterschiedlich formulierten Anfragen eine konsistente, wiederverwendbare Antwort ableiten? {{{< /fa-solid-li >}}}
{{{< /fa-ul >}}}


### Ablauf der Umsetzung

#### Themen vorschlagen und zuordnen

Statt jede Anfrage einzeln zu betrachten, gehen wir in drei Schritten vor:

1. **Themen vorschlagen:** Ein lokal betriebenes Sprachmodell (hier: Gemma 4) liest eine Stichprobe der Anfragen und leitet davon wiederkehrende Themen ab.
2. **Liste festlegen:** Der Support prüft den Vorschlag und legt daraus eine verbindliche FAQ-Liste fest. Dieser Schritt bleibt bewusst in menschlicher Hand — so behält das Unternehmen die Kontrolle über seine Kategorien.
3. **Anfragen zuordnen:** Jede der 720 Anfragen wird anschließend genau einem Thema der festen Liste zugeordnet.

Das Ergebnis dieser Zuordnung lässt sich direkt einsehen. Anders als bei einer manuellen Sichtung ist hier für jede Anfrage nachvollziehbar, welchem Thema sie zugeordnet wurde:

```{r}
#| echo: false
#| message: false
#| warning: false
set.seed(123)
messages |>
  filter(intent != "Sonstiges") |>
  group_by(intent) |>
  slice_sample(n = 1) |>
  ungroup() |>
  slice_head(n = 6) |>
  transmute(
    `Konkrete Kundenanfrage` = str_trunc(customer_request, 140),
    `Zugeordnetes Thema` = as.character(intent)
  ) |>
  gt::gt() |>
  gt::tab_options(table.width = gt::pct(100)) |>
  nd.util::nd_gt_tab_options() |>
  nd.util::nd_gt_to_html()
```

#### Die wichtigsten Themen

Zählt man, wie viele Anfragen auf jedes Thema entfallen, zeigt sich das zentrale Ergebnis: **Ein kleiner Teil der Themen verursacht den Großteil des Supportaufwands.** Die folgende Darstellung sortiert die Themen nach Häufigkeit.

```{r}
#| echo: false
#| message: false
#| warning: false
#| fig-height: 4.2
coverage <- messages |>
  count(intent, name = "n") |>
  arrange(desc(n)) |>
  mutate(share = n / sum(n), cum_share = cumsum(share), rank = row_number())

ggplot(coverage, aes(x = share, y = fct_reorder(intent, share))) +
  geom_col(fill = "#00718b") +
  geom_text(
    aes(label = scales::percent(share, accuracy = 1)),
    hjust = -0.15,
    size = 3.5
  ) +
  scale_x_continuous(
    labels = scales::percent_format(),
    expand = expansion(mult = c(0, 0.12))
  ) +
  labs(x = "Anteil am gesamten Anfragevolumen", y = NULL) +
  theme_minimal(base_size = 12) +
  theme(panel.grid.major.y = element_blank())
```

Die vier häufigsten Themen — „Lieferstatus", „Software-Probleme", „Ersatzteil-Anfragen" und „technische Fehlermeldungen" — machen zusammen bereits rund drei Viertel aller Anfragen aus. Für ein Unternehmen heißt das: Schon einige wenige, gut aufbereitete FAQ-Einträge decken einen Großteil des täglichen Anfragevolumens ab. Genau diese Themen lohnt es sich, zuerst zu standardisieren — etwa als Self-Service-Hilfe oder als Bausteine für einen Support-Chatbot.

#### Themen über die Zeit

Eine reine Häufigkeitsliste zeigt nur den Gesamtstand. Betrachtet man die Themen jedoch **über die Zeit**, wird sichtbar, welche Anliegen den Support in einzelnen Monaten besonders beschäftigen und ob neue Probleme hinzukommen.

```{r}
#| echo: false
#| message: false
#| warning: false
#| fig-height: 4.2
messages |>
  count(month, intent) |>
  ggplot(aes(month, n, colour = intent)) +
  geom_line(linewidth = 0.8) +
  scale_x_date(date_breaks = "1 month", date_labels = "%b") +
  scale_colour_manual(values = theme_colors) +
  labs(x = NULL, y = "Anfragen pro Monat", colour = NULL) +
  theme_minimal(base_size = 12) +
  theme(legend.position = "bottom", panel.grid.minor = element_blank())
```

Eine feste FAQ-Liste hat dabei einen blinden Fleck: Sie kennt nur, was bei ihrer Erstellung bereits da war. Ein **neues** Anliegen kann sich auf zwei Arten zeigen:

- **„Sonstiges" beobachten:** Wächst dieser Anteil, taucht ein Anliegen auf, das zu *keiner* bestehenden Kategorie passt — ein Kandidat für eine neue FAQ.
- **Kategorie-Volumen beobachten:** Wächst eine bestehende Kategorie auffällig, kann sich dahinter ein neues Teilproblem verbergen, das eine eigene FAQ verdient.

In unserem Datensatz tritt gegen Jahresende ein neues Anliegen auf: Probleme bei der **Software-Lizenzaktivierung** nach einer Systemumstellung. Da dieses Thema der bestehenden Kategorie *Software-Probleme* sehr ähnlich ist, ordnet das Modell die neuen Anfragen genau dorthin zu. Das neue Problem bleibt also nicht unsichtbar — es zeigt sich als **Anstieg innerhalb einer bestehenden Kategorie** in der zweiten Jahreshälfte. Wie sich ein solches verstecktes Teilproblem gezielt wieder sichtbar machen lässt, zeigt der nächste Schritt.

#### Von Themen zu FAQ-Einträgen

Aus den identifizierten Themen lassen sich nun standardisierte FAQ-Einträge erzeugen: je eine kanonische Frage, eine sachliche Antwort und typische Rückfragen (z. B. fehlende Bestell- oder Seriennummern). So entsteht aus unterschiedlich formulierten Anfragen eine konsistente, support-taugliche Antwort.

Das Sprachmodell erkennt, dass „Wo bleibt meine Bestellung?", „Noch keine Versandbestätigung erhalten" und „Ist die Ware schon raus?" dasselbe Anliegen ausdrücken, trotz völlig unterschiedlicher Formulierung. Genau das unterscheidet den Ansatz von einer einfachen Stichwortsuche, die an abweichenden Formulierungen scheitert.

Weil die Themenliste anschließend fest ist, wird jede Anfrage gegen dieselben Kategorien geprüft. Das macht die Auswertung wiederholbar: Eine erneute Analyse im nächsten Monat ist direkt vergleichbar.

Ein Thema umfasst dabei oft **mehrere konkrete Fragen**. Für die volumenstärksten Themen wird daher in einem zweiten Schritt geprüft, welche wiederkehrenden Einzelfragen sich darin verbergen — so entsteht statt einer pauschalen Antwort eine differenzierte, nach Themen gegliederte FAQ-Sammlung. Die folgende Übersicht listet alle generierten FAQ-Einträge gruppiert nach Thema auf: Ein Klick auf ein Thema klappt die zugehörigen Frage-Antwort-Paare auf.

```{r}
#| echo: false
#| message: false
#| warning: false
faq_df <- readr::read_csv(
  here::here(data_path, "final_faqs.csv"),
  show_col_types = FALSE
) |>
  transmute(
    Thema = intent,
    Titel = titel,
    Frage = frage,
    Antwort = antwort,
    Tags = tags
  )

make_faq_accordion <- function(.items, .id, .open_first = FALSE) {
  tags$div(
    class = "accordion py-0 mb-4",
    id = .id,
    !!!unname(purrr::map2(.items, seq_along(.items), function(.item, .index) {
      .is_open <- .open_first && .index == 1
      .heading_id <- paste0(.id, "-heading-", .index)
      .collapse_id <- paste0(.id, "-collapse-", .index)
      tags$div(
        class = "accordion-item",
        tags$div(
          class = "accordion-header",
          id = .heading_id,
          tags$button(
            class = paste(
              c("accordion-button", if (!.is_open) "collapsed"),
              collapse = " "
            ),
            type = "button",
            `data-bs-toggle` = "collapse",
            `data-bs-target` = paste0("#", .collapse_id),
            `aria-expanded` = if (.is_open) "true" else "false",
            `aria-controls` = .collapse_id,
            .item$title
          )
        ),
        tags$div(
          id = .collapse_id,
          class = paste(
            c("accordion-collapse collapse", if (.is_open) "show"),
            collapse = " "
          ),
          `data-bs-parent` = paste0("#", .id),
          `aria-labelledby` = .heading_id,
          tags$div(
            class = "accordion-body",
            style = "min-width: 0; overflow-x: hidden;",
            .item$body
          )
        )
      )
    }))
  )
}

faq_items <- faq_df |>
  split(faq_df$Thema) |>
  purrr::imap(function(.topic_df, .topic_name) {
    faq_cards <- .topic_df |>
      select(-Thema) |>
      as.list() |>
      list_transpose() |>
      purrr::map(\(.row_list) {
        tags$div(
          class = "card mb-2",
          style = "width: 100%;",
          tags$ul(
            class = "list-group list-group-flush",
            !!!unname(purrr::imap(.row_list, \(.value, .key) {
              tags$li(
                class = "list-group-item",
                tags$div(
                  style = "overflow-wrap: anywhere;",
                  tags$code(stringi::stri_c(.key, ": ")),
                  .value
                )
              )
            }))
          )
        )
      })

    list(title = .topic_name, body = tags$div(!!!faq_cards))
  })

make_faq_accordion(faq_items, "faq-accordion")
```

Öffnet man oben das Thema **„Software-Problem"**, findet sich darunter eine eigene Frage zur **Lizenzaktivierung** — genau jenes neue Anliegen, das in der Zeitreihe zuvor nur als unauffälliger Anstieg innerhalb dieser Kategorie sichtbar war. Die feinere Aufteilung macht das Teilproblem also sichtbar, das die reine Themenzuordnung überdeckt hatte.

## Praktischer Nutzen

Die Analyse zeigt, dass sich wiederkehrende Kundenanfragen mit überschaubarem Aufwand systematisch auswerten und in nutzbares Support-Wissen überführen lassen. Für ein Unternehmen ergeben sich daraus mehrere konkrete Ansatzpunkte:

```{r}
business_value <- tibble::tribble(
  ~Bereich, ~Nutzen,
  "Support", "Häufige und hochrelevante FAQs können gezielt hervorgehoben werden.",
  "Self-Service", "Kund:innen finden Antworten schneller, ohne den Support zu kontaktieren.",
  "Qualitätssicherung", "Wiederkehrende Fragen werden einheitlich und nachvollziehbar beantwortet.",
  "Onboarding", "Neue Mitarbeitende erhalten einen strukturierten Überblick über typische Anliegen.",
  "Automatisierung", "Die FAQs bilden eine belastbare Wissensbasis für Chatbots und Assistenzsysteme."
)
```

```{r}
business_value |>
  gt::gt() |>
  gt::tab_header(
    title = "Praktischer Nutzen der FAQ-Automatisierung"
  ) |>
  gt::tab_options(
    table.width = gt::pct(100),
    data_row.padding = gt::px(5)
  ) |>
  nd.util::nd_gt_tab_options() |>
  nd.util::nd_gt_to_html()
```

## Technische Umsetzung

Für Themenerkennung, Klassifikation und FAQ-Generierung kommt ein **Open-Weight-Sprachmodell** zum Einsatz (hier: Gemma 4). Die trainierten Gewichte sind frei verfügbar und lassen sich lokal betreiben — anders als bei geschlossenen Cloud-Modellen sind dafür weder eine Internetverbindung noch eine externe API-Anbindung nötig.

Im Vergleich zu klassischen, regel- oder lexikonbasierten Verfahren bringt ein Sprachmodell hier einen entscheidenden Vorteil: Es erkennt Bedeutungsähnlichkeit auch bei völlig unterschiedlicher Formulierung, etwa dass „Wo bleibt meine Bestellung?" und „Ist die Ware schon raus?" dasselbe Anliegen ausdrücken. Eine Stichwortsuche oder ein Klassifikationsmodell auf Basis fester Merkmale, wie es etwa in der Support-Ticket-Fallstudie zum Einsatz kommt, würde solche Formulierungsunterschiede in der Regel nicht zuverlässig zusammenführen.

Im Kern kommen folgende Bausteine zum Einsatz:

{{{< fa-ul >}}}
  {{{< fa-solid-li icon="lightbulb" >}}} **Themenvorschläge durch ein Sprachmodell:** Ein lokal betriebenes Sprachmodell liest eine Stichprobe der Anfragen und schlägt wiederkehrende Themen vor. {{{< /fa-solid-li >}}}
  {{{< fa-solid-li icon="tags" >}}} **Klassifikation mit Konfidenzwert:** Dasselbe Sprachmodell ordnet jede Anfrage der von Menschen freigegebenen Themenliste zu und gibt an, wie sicher es sich bei der Zuordnung ist. {{{< /fa-solid-li >}}}
  {{{< fa-solid-li icon="list-check" >}}} **Strukturierte FAQ-Generierung:** Aus den Anfragen eines Themas erzeugt das Sprachmodell kanonische Frage-Antwort-Paare samt typischer Rückfragen. {{{< /fa-solid-li >}}}
{{{< /fa-ul >}}}

Entscheidend ist auch hier: Das eingesetzte Sprachmodell läuft lokal statt über eine Cloud-API. Kundenanfragen verlassen damit nie die eigene Infrastruktur, und es entstehen keine laufenden Kosten pro verarbeiteter Anfrage.

## Grenzen der Analyse

Die gezeigte Vorgehensweise macht wiederkehrende Anliegen sichtbar und beschleunigt die FAQ-Erstellung erheblich, sie ersetzt aber keine sorgfältige Prüfung, bevor generierte Inhalte produktiv eingesetzt werden:

{{{< fa-ul >}}}
  {{{< fa-solid-li icon="list-ul" >}}} **Feste Themenliste kann veralten:** Die FAQ-Kategorien werden einmalig von Menschen festgelegt. Ein wirklich neues Anliegen erscheint nicht automatisch als eigene Kategorie, sondern zunächst nur als Anstieg im Anteil „Sonstiges“ oder innerhalb einer verwandten Kategorie — die Liste muss aktiv beobachtet und bei Bedarf manuell erweitert werden. {{{< /fa-solid-li >}}}
  {{{< fa-solid-li icon="robot" >}}} **Ergebnisqualität hängt maßgeblich von der Prompt-Gestaltung ab:** Ob das Sprachmodell sinnvolle Themen vorschlägt, Anfragen konsistent klassifiziert und präzise FAQ-Einträge erzeugt, hängt in allen drei Schritten stark davon ab, wie klar die jeweiligen Anweisungen (Prompts) formuliert sind. Unpräzise oder unzureichend getestete Prompts können zu inkonsistenten Themen, falschen Zuordnungen oder redundanten, zu stark verallgemeinerten FAQ-Einträgen führen. Gutes Prompting ist deshalb kein einmaliger Schritt, sondern muss anhand echter Beispiele iterativ geprüft und verfeinert werden. Generierte Antworten sollten zudem vor der Veröffentlichung von Menschen geprüft werden, insbesondere bei sicherheits- oder haftungsrelevanten Themen. {{{< /fa-solid-li >}}}
{{{< /fa-ul >}}}


## Fazit

Die Fallstudie zeigt, dass sich wiederkehrende Kundenanfragen mit überschaubarem Aufwand systematisch auswerten und in nutzbares Support-Wissen überführen lassen — vom unstrukturierten Rohdatensatz bis zur fertigen FAQ-Sammlung samt Frühindikator für neu entstehende Probleme.

**Derselbe Workflow funktioniert über Supportanfragen hinaus.** Sobald Kommunikation als Text vorliegt lässt sich daraus mit demselben Prinzip eine strukturierte, wiederkehrende Themenlandschaft gewinnen. Diese Fallstudie zeigt damit weniger eine einzelne Lösung als ein **übertragbares Muster** für den Umgang mit unstrukturierten Textdaten im Unternehmen.
