---
title: "RAG-Wissensassistent für Produkt- und Servicewissen"
subtitle: "Wie sich unternehmensspezifische Dokumente in eine verlässliche KI-Wissensbasis verwandeln lassen"
figtitle: "🤖"
date: "2026-06-17T12:00:00+02:00"
draft: false
toc_show: true
toc_max_depth: 3
html-table-processing: none
execute:
  echo: false
  warning: false
  message: false
  cache: false
---

```{r}
#| cache: false
library(dplyr)
library(ggplot2)
library(gt)
library(htmltools)
library(purrr)
library(scales)
library(tibble)
library(tidyr)
library(xml2)

tags <- htmltools::tags

ggplot2::theme_set(`+`(
  ggplot2::theme_minimal(base_size = 14, base_family = "Open Sans"),
  ggplot2::theme(
    axis.text.x = ggplot2::element_text(size = 12),
    axis.text.y = ggplot2::element_text(size = 12),
    axis.title.x = ggplot2::element_text(size = 14),
    axis.title.y = ggplot2::element_text(size = 14),
    title = ggplot2::element_text(size = 14),
    strip.text = ggplot2::element_text(size = 14),
    panel.grid.major = ggplot2::element_blank(),
    panel.grid.minor = ggplot2::element_blank(),
    panel.background = ggplot2::element_rect(fill = NA, colour = NA),
    plot.background = ggplot2::element_rect(fill = NA, colour = NA),
    legend.position = "bottom"
  )
))

data_path <- here::here("content", "case_studies", "rag_system", "data")

rag_prompts <- list(
  system_prompt = stringi::stri_c(
    "Du bist der digitale Fachberater der Endikau GmbH für Geschäftskunden in Produktion, Logistik, Instandhaltung, Einkauf und Werksplanung.",
    "",
    "Deine Wissensbasis besteht ausschließlich aus den bereitgestellten Endikau-Produktdatenblättern und Webseiteninhalten.",
    "",
    "Kommunikationsregeln:",
    "- Sprich Nutzende professionell mit Sie/Ihnen/Ihr an.",
    "- Antworte auf Deutsch, klar, präzise und entscheidungsorientiert.",
    "- Stelle den geschäftlichen Nutzen heraus, wenn er durch die Quellen gedeckt ist: Durchsatz, Verfügbarkeit, Integration, Wartung, Betriebssicherheit, Retrofit-Fähigkeit oder Service.",
    "- Unterscheide strikt zwischen dokumentierten Fakten und einer vorsichtigen fachlichen Einordnung.",
    "- Erfinde keine technischen Werte, Preise, Lieferzeiten, Verfügbarkeiten, Zertifizierungen, Garantien oder Rechtsaussagen.",
    "- Wenn Informationen fehlen, sage das ausdrücklich und nenne die benötigten Projektdaten, z. B. Fördergut, Gewicht, Abmessungen, Durchsatz, Layout, Umgebung, Schnittstellen, Schichtmodell oder Wartungsfenster.",
    "- Nutze Inline-Zitiermarken wie [1], [2] für alle Hauptaussagen, die aus Quellen stammen.",
    "- Gib keine separate Quellenliste aus.",
    sep = "\n"
  ),
  condense_prompt = stringi::stri_c(
    "Formuliere die Nachfrage eines Geschäftskunden als eigenständige, präzise Suchfrage für eine RAG-Abfrage.",
    "",
    "Vorgaben:",
    "- Behalte Produktnamen, Zahlenwerte, technische Randbedingungen, Branchenbezug und Vergleichsabsicht bei.",
    "- Ergänze keine Fakten, die nicht im Chat-Verlauf oder in der Nachfrage stehen.",
    "- Wenn sich die Nachfrage auf vorherige Produkte oder Leistungen bezieht, nenne diese explizit.",
    "- Schreibe nur die eigenständige Frage, keine Antwort.",
    "",
    "Chat-Verlauf:",
    "{chat_history}",
    "",
    "Nachfrage:",
    "{question}",
    "",
    "Eigenständige Frage:",
    sep = "\n"
  ),
  response_prompt = stringi::stri_c(
    "Du bist ein RAG-Assistent für Geschäftskunden der Endikau GmbH.",
    "",
    "Antworte ausschließlich auf Grundlage des bereitgestellten Kontexts.",
    "",
    "Antwortstil:",
    "- Deutsch, Sie-Ansprache, professionell und knapp.",
    "- Erst die direkte Antwort, danach bei Bedarf strukturierte Stichpunkte.",
    "- Für Vergleiche: kurze Entscheidungshilfe mit passenden Einsatzfällen und relevanten technischen Kriterien.",
    "- Für Produktempfehlungen: Eignung, Grenzen und offene Projektdaten nennen.",
    "- Inline-Zitate wie [1], [2] an alle belegten Hauptaussagen setzen.",
    "- Keine separate Quellenliste ausgeben.",
    "- Keine erfundenen Werte oder verbindlichen Zusagen.",
    sep = "\n"
  ),
  citation_qa_template = stringi::stri_c(
    "Beantworte die Frage eines Geschäftskunden der Endikau GmbH auf Deutsch und ausschließlich auf Basis der nummerierten Quellen.",
    "",
    "Regeln:",
    "- Verwende Sie-Ansprache.",
    "- Setze Inline-Zitate wie [1], [2] direkt an die belegten Aussagen.",
    "- Gib keine separate Quellenliste aus.",
    "- Wenn die Quellen nicht ausreichen, sage das klar und nenne die fehlenden Projektdaten.",
    "- Keine technischen Werte, Preise, Lieferzeiten, Normzusagen oder Garantien erfinden.",
    "",
    "------",
    "{context_str}",
    "------",
    "Frage: {query_str}",
    "Antwort:",
    sep = "\n"
  ),
  citation_refine_template = stringi::stri_c(
    "Verfeinere die Antwort für einen Geschäftskunden der Endikau GmbH auf Deutsch und ausschließlich auf Basis der nummerierten Quellen.",
    "",
    "Regeln:",
    "- Verwende Sie-Ansprache.",
    "- Setze Inline-Zitate wie [1], [2] direkt an neue oder geänderte Aussagen.",
    "- Gib keine separate Quellenliste aus.",
    "- Wenn die neuen Quellen nicht helfen, wiederhole die bestehende Antwort.",
    "- Keine technischen Werte, Preise, Lieferzeiten, Normzusagen oder Garantien erfinden.",
    "",
    "------",
    "{context_msg}",
    "------",
    "Frage: {query_str}",
    "Bestehende Antwort: {existing_answer}",
    "Verfeinerte Antwort:",
    sep = "\n"
  )
)

init_rag_client <- function() {
  .rag_client <- nd.util::rag_client(
    .include_trace = TRUE,
    .system_prompt = rag_prompts$system_prompt,
    .condense_prompt = rag_prompts$condense_prompt,
    .response_prompt = rag_prompts$response_prompt,
    .citation_qa_template = rag_prompts$citation_qa_template,
    .citation_refine_template = rag_prompts$citation_refine_template
  )

  .know_base_data <-
    c(
      fs::dir_ls(data_path, regexp = "\\.html$"),
      fs::dir_ls(fs::path(data_path, "datenblaetter"), regexp = "\\.pdf$")
    ) |>
    tibble::as_tibble_col("path") |>
    dplyr::mutate(
      ext = stringi::stri_trans_tolower(fs::path_ext(path)),
      name = stringi::stri_c(
        stringi::stri_trans_toupper(ext),
        "-Dokument: ",
        fs::path_ext_remove(fs::path_file(path))
      )
    )

  .store_cache_path <- fs::path(data_path, "store_cache.json")

  if (fs::file_exists(.store_cache_path)) {
    .rag_client$import_store(.path = .store_cache_path)
  } else {
    purrr::walk(
      .x = purrr::transpose(as.list(.know_base_data)),
      .f = \(..doc) {
        # ..doc <<- ..doc
        if (..doc$ext == "pdf") {
          .rag_client$ingest_pdf(.pdf_paths = ..doc$path, .name = ..doc$name)
        } else if (..doc$ext == "html") {
          ..html <- readr::read_file(..doc$path)
          .rag_client$ingest_html(.html = ..html, .name = ..doc$name)
        }
      },
      .progress = TRUE
    )
    .rag_client$export_store(.path = .store_cache_path)
  }

  return(.rag_client)
}

# rag_client als native R-Promise: Der teure Aufbau (inkl. API-Zugriff via
# init_rag_client()) läuft erst beim ersten tatsächlichen Zugriff und dann
# genau einmal. Sind alle Beispieldaten gecacht, wird rag_client nie
# ausgewertet – der externe Service wird beim Build nicht angesprochen.
delayedAssign("rag_client", init_rag_client())

# Erzeugt ein Bootstrap-Accordion aus einer Liste von Einträgen mit je $title
# und $body. Wird sowohl für die Prompt-Übersicht als auch für die
# Chunk-Beispiele verwendet.
make_accordion <- function(.items, .id, .open_first = TRUE) {
  tags$div(
    class = "accordion py-0",
    id = .id,
    tags$style(htmltools::HTML(stringi::stri_c(
      "#",
      .id,
      " .accordion-body p { margin-bottom: 1em; text-indent: 0; }"
    ))),
    !!!purrr::map2(.items, seq_along(.items), function(.item, .index) {
      .is_open <- .open_first && .index == 1
      .heading_id <- paste0(.id, "-heading-", .index)
      .collapse_id <- paste0(.id, "-collapse-", .index)
      # Optionaler Untertitel: zweizeiliger Header (Titel fett, Untertitel normal).
      .header <- if (is.null(.item$subtitle)) {
        .item$title
      } else {
        tags$span(
          class = "d-flex flex-column",
          tags$span(class = "fw-bold", .item$title),
          tags$span(class = "fw-normal", .item$subtitle)
        )
      }
      tags$div(
        class = "accordion-item",
        tags$div(
          class = "accordion-header",
          id = .heading_id,
          tags$button(
            class = paste(
              c("accordion-button", if (!.is_open) "collapsed"),
              collapse = " "
            ),
            type = "button",
            `data-bs-toggle` = "collapse",
            `data-bs-target` = paste0("#", .collapse_id),
            `aria-expanded` = if (.is_open) "true" else "false",
            `aria-controls` = .collapse_id,
            .header
          )
        ),
        tags$div(
          id = .collapse_id,
          class = paste(
            c("accordion-collapse collapse", if (.is_open) "show"),
            collapse = " "
          ),
          `data-bs-parent` = paste0("#", .id),
          `aria-labelledby` = .heading_id,
          tags$div(
            class = "accordion-body",
            style = "min-width: 0; overflow-x: hidden;",
            .item$body
          )
        )
      )
    })
  )
}

# Stil für die Frage-/Antwort-Karten (wird einmal pro Seite injiziert).
dialogue_style <- tags$style(
  htmltools::HTML(paste(
    ".nd-article .card-body.rag-dialogue-card-body > p {",
    "  margin-top: 0;",
    "  margin-bottom: 1rem;",
    "  text-indent: 0;",
    "}",
    ".nd-article .card-body.rag-dialogue-card-body > p:last-of-type {",
    "  margin-bottom: 0;",
    "  padding-bottom: 0;",
    "}",
    ".nd-article .rag-dialogue-table-scroll {",
    "  width: 100%;",
    "  max-width: 100%;",
    "  overflow-x: scroll;",
    "  overflow-y: hidden;",
    "  margin-bottom: 1rem;",
    "  padding-bottom: 0.25rem;",
    "  scrollbar-color: var(--bs-primary) var(--bs-border-color);",
    "  scrollbar-width: thin;",
    "  -webkit-overflow-scrolling: touch;",
    "}",
    ".nd-article .rag-dialogue-table-scroll::-webkit-scrollbar {",
    "  height: 0.75rem;",
    "}",
    ".nd-article .rag-dialogue-table-scroll::-webkit-scrollbar-track {",
    "  background-color: var(--bs-border-color);",
    "  border-radius: 999px;",
    "}",
    ".nd-article .rag-dialogue-table-scroll::-webkit-scrollbar-thumb {",
    "  background-color: var(--bs-primary);",
    "  border: 3px solid var(--bs-border-color);",
    "  border-radius: 999px;",
    "}",
    ".nd-article .rag-dialogue-table-scroll table {",
    "  width: max-content;",
    "  min-width: 42rem;",
    "  max-width: none;",
    "  margin-bottom: 0;",
    "  border-collapse: collapse;",
    "  table-layout: auto;",
    "}",
    ".nd-article .rag-dialogue-table-scroll th,",
    ".nd-article .rag-dialogue-table-scroll td {",
    "  padding: 0.35rem 0.5rem;",
    "  border: 1px solid var(--bs-border-color);",
    "  vertical-align: top;",
    "}",
    ".nd-article .rag-dialogue-table-scroll th:first-child,",
    ".nd-article .rag-dialogue-table-scroll td:first-child {",
    "  min-width: 8rem;",
    "}",
    ".nd-article .rag-dialogue-table-scroll th:not(:first-child),",
    ".nd-article .rag-dialogue-table-scroll td:not(:first-child) {",
    "  min-width: 14rem;",
    "}",
    sep = "\n"
  ))
)

# Eine Nutzerfrage als linksbündige „Frage"-Karte.
make_question_box <- function(.question) {
  tags$div(
    class = "d-flex justify-content-start",
    tags$div(
      class = "card mb-3 w-100 flex-row align-items-center",
      style = "max-width: 540px;",
      tags$div(
        class = paste(
          "d-flex align-items-center justify-content-center",
          "align-self-stretch flex-shrink-0 bg-primary rounded-start"
        ),
        style = paste(
          "padding-left: var(--bs-card-spacer-y);",
          "padding-right: var(--bs-card-spacer-y);"
        ),
        tags$i(class = "fa-solid fa-user fa-2xl text-white")
      ),
      tags$div(
        class = "card-body rag-dialogue-card-body flex-grow-1",
        style = "min-width: 0;",
        tags$h5(class = "card-title", "Frage"),
        tags$p(.question)
      )
    )
  )
}
```

## Warum Retrieval-Augmented Generation?

In vielen Unternehmen ist das relevante Fachwissen längst dokumentiert — in Produktdatenblättern, Leistungsbeschreibungen, Projektunterlagen, Handbüchern oder auf der eigenen Website. Es ist nur schwer zugänglich: verstreut über PDFs, Webseiten und Ordnerstrukturen. Dasselbe wird mehrfach recherchiert, Details werden manuell zusammengesucht, und wie gut eine Antwort ausfällt, hängt davon ab, wer sie gerade gibt.

Ein klassisches Sprachmodell allein löst das nicht: Es formuliert überzeugend, aber ohne Bindung an die tatsächlichen Unternehmensquellen — und erfindet im Zweifel plausibel klingende Werte. Genau hier setzt **Retrieval-Augmented Generation (RAG)** an. Statt frei zu antworten, sucht das System zur jeweiligen Frage passende Textstellen aus einer kuratierten Wissensbasis heraus und lässt das Sprachmodell ausschließlich auf dieser Grundlage antworten. Das Ergebnis ist eine Antwort, die auf belegbaren, nachvollziehbaren Quellen beruht.

Der Reiz dieses Ansatzes: Er setzt **kein großes Datenprojekt** voraus. Schon eine saubere Auswahl ohnehin vorhandener Dokumente genügt als Grundlage. Diese Fallstudie zeigt Schritt für Schritt, wie ein solcher RAG-Wissensassistent entsteht.

## Das Beispiel: Endikau GmbH

Damit der gesamte Prozess greifbar bleibt, spielen wir ihn durchgängig an einem konkreten Beispiel durch. Die **Endikau GmbH** ist ein fiktiver Anlagenbauer, der Fördertechnik, Automatisierung, Retrofit sowie Service und Instandhaltung anbietet. Das Unternehmen dient hier ausschließlich als anschaulicher roter Faden — die gezeigten Schritte sind nicht an diese Branche oder Dokumentart gebunden und lassen sich auf jeden Bestand unternehmensspezifischer Dokumente übertragen.

Am Beispiel von Endikau zeigen wir, wie aus Produktdatenblättern und Website-Inhalten ein RAG-Wissensassistent entsteht. Der Schwerpunkt liegt dabei nicht nur auf dem fertigen Chat-Assistenten, sondern bewusst auf den Zwischenschritten: Welche Dokumente werden aufgenommen? Wie werden sie zerlegt? Wie findet das System passende Textstellen? Und wie sorgen Prompts dafür, dass der Assistent professionell, belastbar und ohne erfundene Zusagen antwortet?

```{r}
#| out-width: "100%"
#| fig-alt: "Fördertechnik in einer industriellen Produktionshalle"
knitr::include_graphics(fs::path(
  data_path,
  "img",
  "pexels-nc-farm-bureau-mark-11679691.jpg"
))
```

### Ausgangslage

Die Kundenfragen, die bei Endikau eingehen, sind fachlich konkret und stehen stellvertretend für jeden Bestand erklärungsbedürftiger Produkte und Leistungen:

{{{< fa-ul >}}}
  {{{< fa-solid-li icon="quote-left" >}}} Welche Schnittstellen bietet eine ScanUnit? {{{< /fa-solid-li >}}}
  {{{< fa-solid-li icon="quote-left" >}}} Welche Wartungsintervalle sind für ein Modul vorgesehen? {{{< /fa-solid-li >}}}
  {{{< fa-solid-li icon="quote-left" >}}} Was ist bei Retrofit-Projekten vorab zu klären? {{{< /fa-solid-li >}}}
  {{{< fa-solid-li icon="quote-left" >}}} Welche Informationen fehlen für eine belastbare technische Empfehlung? {{{< /fa-solid-li >}}}
{{{< /fa-ul >}}}

Für solche Fragen entfaltet RAG seine Stärke: Das Sprachmodell bekommt vor der Antwort passende Auszüge aus der Wissensbasis und darf nur auf dieser Grundlage antworten — überzeugend formulierte, aber unbelegte Aussagen werden so vermieden.

{{{< fa-ul >}}}
  {{{< fa-solid-li icon="database" >}}} **Wissensbasis:** Produktdatenblätter und relevante Website-Seiten werden gesammelt, bereinigt und indexiert. {{{< /fa-solid-li >}}}
  {{{< fa-solid-li icon="magnifying-glass" >}}} **Retrieval:** Zur Nutzerfrage werden passende Textstellen gesucht, nicht das gesamte Dokument an das Modell gesendet. {{{< /fa-solid-li >}}}
  {{{< fa-solid-li icon="quote-left" >}}} **Antwort:** Das Modell formuliert eine Geschäftskundenantwort mit Quellenbezug und klaren Grenzen. {{{< /fa-solid-li >}}}
{{{< /fa-ul >}}}

### Ablauf der Umsetzung

#### Die Wissensbasis kuratieren

Der erste Schritt ist eine bewusste Entscheidung: Welche Dokumente gehören überhaupt in die Wissensbasis? Nicht jede Datei ist automatisch sinnvoll – Pflichtseiten wie Impressum oder Datenschutz tragen fachlich nichts bei und können beim Retrieval sogar irrelevante Treffer erzeugen. Je nach Anwendungsfall lohnt es sich daher, gezielt zu kuratieren und solche Seiten auszuschließen.

Für die vorliegende Fallstudie haben wir es bewusst einfach gehalten und die gesamte Website sowie alle Produktdatenblätter aufgenommen. Die Datenblätter liefern die belastbaren technischen Werte. Die Website ergänzt Kontext: Produktpositionierung, typische Einsatzfälle, Leistungsbereiche, Serviceangebot und Projektvorgehen. Diese Kombination ist wichtig, weil der Assistent nicht nur Datenblattwerte wiedergeben soll, sondern Kundenfragen in eine kaufmännisch und technisch verständliche Antwort übersetzen muss.

#### Dokumente in suchbare Abschnitte zerlegen

Ein RAG-System schickt nicht komplette PDFs an das Sprachmodell. Stattdessen werden Dokumente in überlappende Abschnitte, sogenannte Chunks, zerlegt. Dadurch kann die Suche präzise einzelne Absätze oder Tabellenbereiche finden, ohne unnötigen Kontext mitzuschleppen.

Die Chunk-Größe ist ein praktischer Kompromiss:

{{{< fa-ul >}}}
  {{{< fa-solid-li icon="compress" >}}} zu kleine Chunks verlieren Zusammenhang, {{{< /fa-solid-li >}}}
  {{{< fa-solid-li icon="expand" >}}} zu große Chunks verwässern die Treffer, {{{< /fa-solid-li >}}}
  {{{< fa-solid-li icon="layer-group" >}}} eine Überlappung verhindert, dass wichtige Sätze an Abschnittsgrenzen verloren gehen. {{{< /fa-solid-li >}}}
{{{< /fa-ul >}}}

Wie diese Zerlegung konkret aussieht, zeigt der direkte Vergleich am RF-500-Datenblatt: links der Ausschnitt aus der Originalseite, rechts der daraus erzeugte Eintrag in der Wissensbasis – samt Herkunft (Dokument, Seite, Überschrift), die später für die Quellenangabe gebraucht wird. Aufklappbar für eine Tabellen- und eine Fließtextpassage:

```{r}
#| cache: false
# Document-Store-Einträge einmalig exportieren und cachen; danach offline nutzbar.
documents_cache_path <- fs::path(data_path, "rag_documents_cache.rds")
rag_documents <- if (fs::file_exists(documents_cache_path)) {
  readr::read_rds(documents_cache_path)
} else {
  .docs <- rag_client$export_documents()$documents
  readr::write_rds(.docs, documents_cache_path)
  .docs
}

rf500_doc <- purrr::detect(
  rag_documents,
  \(.d) grepl("KF_RF500_Datenblatt", .d$source_file)
)
doc_name <- stringi::stri_replace_first_regex(
  rf500_doc$source_file,
  "^(PDF|HTML)-Dokument:\\s*",
  ""
)
pdf_path <- fs::path(
  data_path,
  "datenblaetter",
  "KF_RF500_Datenblatt_Detailed.pdf"
)

# Einen Ausschnitt des Datenblatts (Region in PDF-Punkten) als PNG rendern und
# als Data-URI zurückgeben. Gerendert wird nur beim ersten Lauf (poppler via
# pdftools); die Koordinaten stammen aus pdftools::pdf_data().
render_pdf_excerpt <- function(.page, .box, .name) {
  .out <- fs::path(data_path, "img", paste0("rf500_", .name, ".png"))
  if (!fs::file_exists(.out)) {
    .s <- 150 / 72
    .x <- round(.box$x * .s)
    .y <- round(.box$y * .s)
    .w <- round(.box$w * .s)
    .h <- round(.box$h * .s)
    .bmp <- pdftools::pdf_render_page(pdf_path, page = .page, dpi = 150)
    .sub <- .bmp[, (.x + 1):(.x + .w), (.y + 1):(.y + .h)]
    .arr <- aperm(.sub, c(3, 2, 1))
    .dim <- dim(.arr)
    .arr <- as.integer(.arr) / 255
    dim(.arr) <- .dim
    png::writePNG(.arr, .out)
  }
  knitr::image_uri(.out)
}

# Gegenüberstellung: Original-PDF-Ausschnitt ⟷ zugehöriger Document-Store-Eintrag.
make_comparison <- function(.chunk, .box, .name) {
  .page <- as.integer(unlist(.chunk$page_numbers))[[1]]
  .heading <- paste(unlist(.chunk$headings), collapse = " › ")
  tags$div(
    class = "grid",
    tags$div(
      class = "g-col-12 g-col-md-6",
      tags$figure(
        class = "figure w-100 mb-0",
        tags$img(
          src = render_pdf_excerpt(.page, .box, .name),
          class = "figure-img img-fluid rounded border",
          alt = paste("Ausschnitt aus dem RF-500-Datenblatt:", .heading)
        ),
        tags$figcaption(
          class = "figure-caption",
          stringi::stri_c("Original-PDF · ", doc_name, " · Seite ", .page)
        )
      )
    ),
    tags$div(
      class = "g-col-12 g-col-md-6",
      tags$div(
        class = "card h-100",
        tags$div(class = "card-header", "Eintrag in der Wissensbasis"),
        tags$ul(
          class = "list-group list-group-flush",
          tags$li(tags$code("Dokument:"), doc_name, class = "list-group-item"),
          tags$li(tags$code("Seite:"), .page, class = "list-group-item"),
          tags$li(
            tags$code("Überschrift:"),
            .heading,
            class = "list-group-item"
          ),
          tags$li(tags$code("Text:"), .chunk$text, class = "list-group-item")
        )
      )
    )
  )
}

tech_chunk <- purrr::detect(
  rf500_doc$chunks,
  \(.c) any(grepl("Technische Daten", unlist(.c$headings)))
)
ueberblick_chunk <- purrr::detect(
  rf500_doc$chunks,
  \(.c) any(unlist(.c$headings) == "Überblick")
)

chunk_examples <- list(
  list(
    title = 'Tabelle: „Technische Daten" (Seite 2)',
    body = make_comparison(
      tech_chunk,
      list(x = 20, y = 32, w = 470, h = 478),
      "technische_daten"
    )
  ),
  list(
    title = 'Fließtext: „Überblick" (Seite 1)',
    body = make_comparison(
      ueberblick_chunk,
      list(x = 32, y = 173, w = 256, h = 193),
      "ueberblick"
    )
  )
)

nd.util::render_raw_html(make_accordion(chunk_examples, "rag-chunk-accordion"))
```

#### Embeddings erzeugen und durchsuchbar ablegen

Damit die Suche nicht auf wörtliche Übereinstimmungen angewiesen ist, wird jeder von Docling erzeugte Chunk durch ein Embedding-Modell in einen Vektor übersetzt – eine Zahlenfolge, die seine Bedeutung abbildet. Inhaltlich ähnliche Abschnitte liegen in diesem Vektorraum nahe beieinander, auch wenn sie unterschiedliche Wörter verwenden. Genau das macht die spätere Suche semantisch: „Behälter zwischen zwei Ebenen heben" kann die Hubstation finden, ohne dass das Wort „Hubstation" in der Frage vorkommt.

Diese Vektoren werden zusammen mit Text und Metadaten in einer Vektordatenbank abgelegt – hier Qdrant. Bei einer Kundenfrage wird die Frage mit demselben Modell eingebettet; die Datenbank liefert anschließend die Chunks mit den ähnlichsten Vektoren zurück, jeweils mit einem Ähnlichkeitswert (Score). Dieser Score ist später die Grundlage dafür, die Treffer zu filtern und für die Antwort auszuwählen.

#### Prompts als Leitplanken definieren

Die Prompts sind bei einem B2B-Wissensassistenten nicht nur Stilvorgaben. Sie sind fachliche Leitplanken: Der Assistent soll professionell beraten, aber keine technischen Werte erfinden, keine Lieferzeiten zusagen und keine rechtlich relevanten Aussagen improvisieren.

Die Leitplanken werden mit Testfragen, Grenzfällen und echten Support- oder Vertriebsdialogen iterativ geprüft. Entscheidend ist nicht, dass der Assistent möglichst ausführlich antwortet, sondern dass er im erlaubten Rahmen bleibt: belegt, hilfreich und klar in seinen Grenzen.

```{r}
prompt_titles <- c(
  system_prompt = "System Prompt",
  condense_prompt = "Condense Prompt",
  response_prompt = "Response Prompt",
  citation_qa_template = "Citation QA Template",
  citation_refine_template = "Citation Refine Template"
)

# Aufgabe je Komponente – wird in den Accordion-Titel integriert.
prompt_tasks <- c(
  system_prompt = "Rolle, Tonalität und harte Grenzen festlegen",
  condense_prompt = "Nachfragen in eigenständige Suchfragen umformulieren",
  response_prompt = "Fachliche Antwortregeln ergänzen",
  citation_qa_template = "Erste Antwort aus nummerierten Quellen erzeugen",
  citation_refine_template = "Weitere Kontextblöcke kontrolliert einarbeiten"
)

format_prompt <- function(.prompt) {
  # .prompt <- rag_prompts[[2]]
  .prompt |>
    # Trennzeichen-Zeilen (------) isolieren, damit Markdown sie als <hr>
    # rendert und nicht die Vorzeile zur Setext-Überschrift (H2) macht.
    stringi::stri_replace_all_regex("(?m)^(-{3,})$", "\n$1\n") |>
    stringi::stri_split_fixed("\n") |>
    purrr::flatten_chr() |>
    (\(..x) {
      unname(split(..x, cumsum(..x == "")))
    })() |>
    purrr::map(stringi::stri_omit_empty) |>
    purrr::map(\(..x) {
      purrr::modify_if(
        .x = ..x,
        .p = stringi::stri_detect_regex(..x, "^\\{.*\\}$"),
        .f = \(...x) {
          stringi::stri_c("<code>", ...x, "</code>")
        }
      )
    }) |>
    purrr::map_chr(stringi::stri_c, collapse = "\n") |>
    stringi::stri_c(collapse = "\n\n") |>
    commonmark::markdown_html() |>
    htmltools::HTML()
}

prompt_items <- purrr::map(names(rag_prompts), function(.name) {
  list(
    title = prompt_titles[[.name]],
    subtitle = prompt_tasks[[.name]],
    body = format_prompt(rag_prompts[[.name]])
  )
})

nd.util::render_raw_html(make_accordion(prompt_items, "rag-prompt-accordion"))
```

#### Ablauf der Anfragebearbeitung

Wenn eine Anfrage eingeht, wird sie zuerst in eine eigenständige Suchfrage überführt, sofern der Chatverlauf dafür relevant ist. Anschließend sucht der Assistent in der kuratierten Wissensbasis nach passenden Textauszügen, wählt daraus einen begrenzten Antwortkontext aus und formuliert die Antwort ausschließlich auf dieser Grundlage.

Für Geschäftskunden ist dabei weniger die technische Umsetzung entscheidend als das Verhalten der Antwort: Sie soll eine klare Empfehlung geben, belegte Aussagen mit Quellenmarken versehen und fehlende Projektdaten offen benennen. Wenn die Quellenlage nicht ausreicht, darf der Assistent keine Werte ergänzen, sondern muss die Grenze der Wissensbasis sichtbar machen.

Die Beispiele unten zeigen diesen Ablauf an typischen Kundenfragen.

```{r}
# Beispielanfragen, an denen sich die Funktionsweise illustrieren lässt.
rag_queries <- list(
  worked_example = paste(
    "Wir möchten rund 80 kg schwere Werkstückträger im Dreischichtbetrieb",
    "fördern. Welche Förderlösung passt und welche Angaben benötigen Sie noch?"
  ),
  worked_followup = paste(
    "Und wenn die Werkstückträger nur etwa 25 kg wiegen,",
    "würde dann eine kleinere Lösung reichen?"
  ),
  semantic = paste(
    "Wir möchten Kartons und Behälter um etwa einen Meter auf eine höhere",
    "Förderebene heben. Welche Lösung passt?"
  ),
  gap = "Welche maximale Traglast hat die Hubstation HS-120?",
  guardrail = "Was kostet der KF Rollenförderer RF-500?"
)

chat_cached <- memoise::memoize(
  \(.question) rag_client$chat_stream(.question),
  cache = cachem::cache_disk(fs::path(data_path, "rag_chat_cache"))
)

chat_cached_history <- memoise::memoize(
  \(.question, .history = list()) {
    rag_client$chat_stream(.question, .history = .history)
  },
  cache = cachem::cache_disk(fs::path(data_path, "rag_chat_cache"))
)

rag_results <- purrr::map(
  rag_queries[c(
    "worked_example",
    "semantic",
    "gap",
    "guardrail"
  )],
  chat_cached
)

rag_history_worked_example <- list(
  list(role = "user", content = rag_queries$worked_example),
  list(role = "assistant", content = rag_results$worked_example$answer)
)

rag_results$worked_followup <- chat_cached_history(
  rag_queries$worked_followup,
  .history = rag_history_worked_example
)
```

```{r}
trace_result <- rag_results$worked_example
trace <- trace_result$trace

retrieval_trace <- trace$retrieval
filtering_trace <- trace$filtering

clean_source <- function(.x) {
  stringi::stri_replace_first_regex(.x, "^(PDF|HTML)-Dokument:\\s*", "")
}

accepted_ids <- purrr::map_chr(filtering_trace$accepted, "node_id")

retrieval_trace_table <- purrr::map_dfr(
  retrieval_trace$results,
  function(.hit) {
    if (!(.hit$node_id %in% accepted_ids)) {
      return(NULL)
    }

    .headings <- unlist(.hit$headings)
    tibble::tibble(
      Rang = .hit$i,
      Score = .hit$score,
      Quelle = clean_source(.hit$source_file),
      Abschnitt = if (length(.headings)) {
        paste(.headings, collapse = " › ")
      } else {
        ""
      },
      Auszug = .hit$context_text
    )
  }
)

n_total <- retrieval_trace$result_count
n_kept <- filtering_trace$accepted_count

n_docs <- filtering_trace$accepted |>
  purrr::map_chr("source_file") |>
  clean_source() |>
  unique() |>
  length()

trace_query_summary <- if (isTRUE(trace$query_preparation$rewrite_applied)) {
  paste(
    "wurde für die Suche umformuliert zu:",
    trace$query_preparation$output_query
  )
} else {
  "wurde unverändert verwendet"
}

trace_cited_statement_count <- trace$citation_validation$cited_statement_count
trace_statement_count <- trace$citation_validation$statement_count
```

```{r}
#| output: asis
trace_field <- function(.label, .value, .line_clamp = NULL) {
  .content <- if (is.null(.line_clamp)) {
    .value
  } else {
    tags$div(
      style = stringi::stri_c(
        "overflow: hidden; width: 100%; display: -webkit-box; ",
        "-webkit-line-clamp: ",
        .line_clamp,
        "; -webkit-box-orient: vertical;"
      ),
      .value
    )
  }

  tags$li(
    tags$code(stringi::stri_c(.label, ":")),
    .content,
    class = "list-group-item"
  )
}

make_trace_card <- function(
  .Rang,
  .Score,
  .Quelle,
  .Abschnitt,
  .Auszug
) {
  tags$div(
    class = "card",
    style = "width: 100%;",
    tags$ul(
      class = "list-group list-group-flush",
      tags$li(
        class = "list-group-item py-0",
        tags$div(
          class = "grid",
          tags$div(
            class = "g-col-6",
            style = stringi::stri_c(
              "border-right: var(--bs-list-group-border-width) ",
              "solid var(--bs-list-group-border-color);",
              "padding: var(--bs-list-group-item-padding-y) 0;"
            ),
            tags$code("Rang:"),
            .Rang
          ),
          tags$div(
            class = "g-col-6",
            style = "padding: var(--bs-list-group-item-padding-y) 0;",
            tags$code("Score:"),
            sprintf("%.3f", .Score)
          )
        )
      ),
      trace_field("Quelle", .Quelle),
      trace_field("Abschnitt", .Abschnitt),
      trace_field("Auszug", .Auszug, .line_clamp = 8)
    )
  )
}

make_trace_cards <- function(.df) {
  .df |>
    dplyr::select(Rang, Score, Quelle, Abschnitt, Auszug) |>
    purrr::pmap(function(Rang, Score, Quelle, Abschnitt, Auszug) {
      make_trace_card(
        Rang,
        Score,
        Quelle,
        Abschnitt,
        Auszug
      )
    })
}

trace_source_cards <- make_trace_cards(retrieval_trace_table)
```

```{r}
#| output: asis
format_response <- function(.response) {
  # .response <<- .response
  .make_source_anchor <- function(.id) {
    stringi::stri_c(
      "<a tabindex=\"0\" role=\"button\" data-bs-toggle=\"popover\" ",
      "data-bs-template-id=\"",
      htmltools::htmlEscape(.id),
      "\"><span class=\"text-primary\"><i class=\"fa-solid fa-circle-info\" ",
      "role=\"presentation\"></i></span></a>"
    )
  }

  .source_dict <- .response |>
    purrr::chuck("sources") |>
    (\(..x) {
      rlang::set_names(..x, as.character(purrr::map_int(..x, "i")))
    })() |>
    purrr::map(\(.source) {
      .id <- digest::digest(
        list(.source, Sys.time(), stats::runif(1)),
        algo = "crc32c"
      )
      list(
        anchor = .make_source_anchor(.id),
        template = tags$template(
          id = .id,
          tags$ul(
            class = "list-group list-group-flush",
            tags$li(
              tags$code("Dokument:"),
              .source[["source_file"]],
              class = "list-group-item"
            ),
            tags$li(
              tags$code("Seitenzahl:"),
              stringi::stri_c(.source[["page_numbers"]], collapse = ", "),
              class = "list-group-item"
            ),
            tags$li(
              tags$code("Auszug:"),
              .source[["snippet"]],
              class = "list-group-item"
            )
          )
        )
      )
    })

  .ref_dict <- .response |>
    purrr::chuck("answer") |>
    stringi::stri_extract_all_regex("\\[[[:digit:]]+(, [[:digit:]]+)*\\]") |>
    purrr::flatten_chr() |>
    rlang::set_names() |>
    (\(.x) {
      .x |>
        stringi::stri_extract_all_regex("[[:digit:]]+", omit_no_match = TRUE) |>
        rlang::set_names(names(.x))
    })() |>
    purrr::map_chr(\(..x) {
      ..x |>
        purrr::map_chr(\(...x) {
          purrr::chuck(.source_dict, ...x, "anchor")
        }) |>
        stringi::stri_c(collapse = " ")
    })

  .response_html <- .response |>
    purrr::chuck("answer") |>
    commonmark::markdown_html(extensions = TRUE) |>
    stringi::stri_replace_all_regex(
      pattern = "(?s)<table>.*?</table>",
      replacement = "<div class=\"rag-dialogue-table-scroll\">$0</div>"
    ) |>
    stringi::stri_replace_all_fixed(
      pattern = names(.ref_dict),
      replacement = .ref_dict,
      vectorize_all = FALSE
    ) |>
    htmltools::HTML()

  htmltools::tagList(
    .response_html,
    purrr::map(.source_dict, "template")
  )
}
```

```{r}
#| output: asis
# Eine Assistenten-Antwort als rechtsbündige „Antwort"-Karte.
make_answer_box <- function(.result) {
  tags$div(
    class = "d-flex justify-content-end",
    tags$div(
      class = "card mb-3 w-100 flex-row align-items-center",
      style = "max-width: 540px;",
      tags$div(
        class = "card-body rag-dialogue-card-body flex-grow-1",
        style = "min-width: 0;",
        tags$h5(class = "card-title", "Antwort"),
        format_response(.result)
      ),
      tags$div(
        class = paste(
          "d-flex align-items-center justify-content-center",
          "align-self-stretch flex-shrink-0 bg-primary rounded-end"
        ),
        style = paste(
          "padding-left: var(--bs-card-spacer-y);",
          "padding-right: var(--bs-card-spacer-y);"
        ),
        tags$i(class = "fa-solid fa-robot fa-2xl text-white")
      )
    )
  )
}

fmt_question <- function(.question) {
  make_question_box(.question)
}

fmt_response <- function(.result) {
  make_answer_box(.result)
}

# Eine beliebig lange Folge aus fmt_question()/fmt_response()-Elementen.
render_dialogue <- function(...) {
  do.call(
    tags$div,
    c(list(htmltools::singleton(dialogue_style)), list(...))
  )
}
```

### Beispielhafte Anfragen und Antworten

Die folgenden Dialoge zeigen, wie der Assistent in typischen Situationen reagieren soll: bei einer anforderungsorientierten Produktempfehlung mit Folgefrage, bei einer semantischen Suche ohne Produktnamen, bei fehlenden Daten und bei Fragen außerhalb der Wissensbasis.

Alle hier gezeigten Dialoge, Trefferlisten und Auswertungen sind **echte Ausgaben eines lauffähigen RAG-Systems** – keine nachgestellten Screenshots. Womit dieses System konkret umgesetzt ist, beschreibt der Abschnitt {{{< crossref path="#technische-umsetzung" label="Technische Umsetzung" >}}} weiter unten.

#### Produktempfehlung bei unvollständigen Anforderungen

Die Frage beschreibt Fördergut, Gewicht und Betriebsmodell, aber noch nicht alle Auslegungsdaten. Der Assistent soll deshalb eine fachliche Richtung geben und zugleich klar benennen, welche Angaben für eine belastbare Auswahl noch fehlen.

```{r}
nd.util::render_raw_html(
  render_dialogue(
    fmt_question(rag_queries$worked_example)
  )
)
```

Zunächst liegt nur die Kundenfrage vor. Bevor der Assistent antwortet, sucht das System passende Textstellen aus der Wissensbasis und wählt daraus die aus, die die Antwort tatsächlich tragen sollen.

Für dieses Beispiel lässt sich genau nachvollziehen, welche Textstellen in die Antwort eingeflossen sind. Aus der Wissensbasis kamen `r n_total` Textstellen als mögliche Quellen infrage; nach einer Relevanzprüfung wurden davon `r n_kept` tatsächlich genutzt und die übrigen aussortiert. Die verwendeten Stellen stammen aus `r n_docs` verschiedenen Dokumenten. So bleibt jederzeit überprüfbar, worauf eine Antwort beruht.

```{r}
#| output: asis
trace_source_cards |>
  nd.util::nd_carousel(.title = "Genutzte Textstellen für die Antwort")
```

Die einzelnen Karten machen sichtbar, aus welchen Dokumenten und Abschnitten die genutzten Quellen stammen. Der Assistent stützt die spätere Antwort also nicht nur auf ein einzelnes Datenblatt, sondern gleicht mehrere Quellen gegeneinander ab.

Mit dieser Quellenbasis hat der Assistent alles, was er für die Antwort braucht. Die Antwort hilft fachlich, verspricht aber nicht mehr, als die Quellen hergeben. Über die Info-Symbole an den Quellenmarken lässt sich nachvollziehen, aus welchem Dokument und welcher Seite jede Aussage stammt; `r trace_cited_statement_count` von `r trace_statement_count` Aussagen tragen eine solche Quellenmarke.

```{r}
nd.util::render_raw_html(
  render_dialogue(
    fmt_response(rag_results$worked_example)
  )
)
```

Im Anschluss kann der Kunde direkt nachfassen, ohne alle Randbedingungen noch einmal zu wiederholen. Die Folgefrage bezieht sich auf die bisherige Produktempfehlung und verändert nur eine zentrale Annahme: das Gewicht des Förderguts.

```{r}
nd.util::render_raw_html(
  render_dialogue(
    fmt_question(rag_queries$worked_followup),
    fmt_response(rag_results$worked_followup)
  )
)
```

Die Antworten in diesem Beispiel sind bewusst nicht nur „nett formuliert“. Sie erfüllen mehrere operative Anforderungen:

{{{< fa-ul >}}}
  {{{< fa-solid-li icon="box" >}}} sie nennen konkrete passende Optionen, {{{< /fa-solid-li >}}}
  {{{< fa-solid-li icon="file-lines" >}}} sie begründen die Empfehlung mit Datenblattwerten und machen die Quellen über Inline-Zitate nachvollziehbar, {{{< /fa-solid-li >}}}
  {{{< fa-solid-li icon="circle-question" >}}} sie benennen aktiv die noch fehlenden Projektdaten, statt eine Auslegung vorzutäuschen, {{{< /fa-solid-li >}}}
  {{{< fa-solid-li icon="ban" >}}} sie vermeiden Preis-, Lieferzeit- oder Garantieaussagen, die in den Quellen nicht gedeckt sind. {{{< /fa-solid-li >}}}
{{{< /fa-ul >}}}

Erst im Zusammenspiel mehrerer Anfragen wird sichtbar, was ein sauber aufgesetztes RAG-System ausmacht. Die folgenden drei Dialoge zeigen weitere Stärken und Grenzen.

#### Semantische Suche statt Stichwortabgleich.

In der Frage fällt kein Produktname. Trotzdem findet das System die passende Hubstation, weil die Suche die Bedeutung („zwischen zwei Ebenen heben“) erfasst – nicht nur Schlagworte.

```{r}
nd.util::render_raw_html(
  render_dialogue(
    fmt_question(rag_queries$semantic),
    fmt_response(rag_results$semantic)
  )
)
```

#### Fehlende Information offenlegen.

Die HS-120 wird in den Datenblättern nur am Rande erwähnt, ein eigenes Dokument existiert nicht. Statt einen Wert zu erfinden, sagt der Assistent klar, dass nur die HS-90 dokumentiert ist.

```{r}
nd.util::render_raw_html(
  render_dialogue(
    fmt_question(rag_queries$gap),
    fmt_response(rag_results$gap)
  )
)
```

#### Keine erfundenen Werte.

Preise sind nicht Teil der Wissensbasis. Die fachlichen Leitplanken verhindern, dass das Modell eine plausible, aber falsche Zahl nennt.

```{r}
nd.util::render_raw_html(
  render_dialogue(
    fmt_question(rag_queries$guardrail),
    fmt_response(rag_results$guardrail)
  )
)
```

## Praktischer Nutzen

Ein RAG-Assistent ist vor allem dann nützlich, wenn er in konkrete Arbeitsabläufe eingebettet wird. Typische Einsatzfelder sind:

```{r}
business_value <- tibble::tribble(
  ~Bereich, ~`Typische Nutzung`, ~Nutzen,
  "Vertrieb", "Vorqualifikation technischer Kundenanfragen", "Schnellere, konsistentere Erstantworten mit Quellenbezug.",
  "Service", "Antworten zu Wartung, Betrieb und Störungen", "Weniger manuelle Suche in Datenblättern und Serviceunterlagen.",
  "Projektierung", "Abgleich von Anforderungen mit Produktgrenzen", "Frühe Erkennung fehlender Auslegungsdaten.",
  "Wissensmanagement", "Zentrale Nutzung verteilter Dokumente", "Erfahrungswissen wird leichter auffindbar und skalierbar.",
  "Onboarding", "Einarbeitung neuer Mitarbeitender", "Produkt- und Leistungswissen wird schneller zugänglich."
)
```

```{r}
business_value |>
  gt::gt() |>
  gt::tab_header(
    title = "Praktischer Nutzen eines RAG-Assistenten"
  ) |>
  gt::tab_options(
    table.width = gt::pct(100),
    data_row.padding = gt::px(5)
  ) |>
  nd.util::nd_gt_tab_options() |>
  nd.util::nd_gt_to_html()
```

## Technische Umsetzung

Die hier gezeigte Pipeline ist kein Geflecht proprietärer Cloud-Bausteine, sondern lässt sich vollständig mit quelloffener Software realisieren. Im Hintergrund arbeiten:

{{{< fa-ul >}}}
  {{{< fa-solid-li icon="file-import" >}}} **Docling** parst die Dokumente (PDF, HTML) in saubere, strukturierte Abschnitte. {{{< /fa-solid-li >}}}
  {{{< fa-solid-li icon="vector-square" >}}} **EmbeddingGemma** erzeugt die Embeddings für Chunks und Anfragen. {{{< /fa-solid-li >}}}
  {{{< fa-solid-li icon="database" >}}} **Qdrant** speichert die Vektoren und liefert die semantische Suche. {{{< /fa-solid-li >}}}
  {{{< fa-solid-li icon="diagram-project" >}}} **LlamaIndex** orchestriert die RAG-Pipeline – Retrieval, Prompt-Aufbau und Zitate. {{{< /fa-solid-li >}}}
  {{{< fa-solid-li icon="robot" >}}} **Gemma 4 31B** formuliert als Sprachmodell die eigentlichen Antworten. {{{< /fa-solid-li >}}}
{{{< /fa-ul >}}}

Entscheidend ist: Alle diese Komponenten sind **Open Source** und laufen gemeinsam auf einem **einzelnen Rechner mit einer handelsüblichen Grafikkarte**. Das hat einen handfesten Vorteil: Dokumente und Anfragen verlassen nie das eigene Haus. Gerade bei sensiblen Unternehmensdaten ist das ein starkes Argument für **Datenschutz und Compliance** (z. B. DSGVO) – es fließen keine Inhalte an externe Cloud-Dienste ab, und es fallen keine laufenden Gebühren pro Anfrage an.

Wer keine eigene Hardware betreiben oder den Betrieb nicht selbst übernehmen möchte, kann dieselben Bausteine ebenso als gehostete bzw. eingekaufte Services beziehen. Die Architektur bleibt dabei identisch; lediglich Betrieb und Datenhaltung verlagern sich – so lässt sich je nach Anforderung zwischen maximaler Datenhoheit und minimalem Betriebsaufwand abwägen.

## Qualitätssicherung und Grenzen

Ein RAG-System ersetzt kein Engineering, keinen Vertrieb und keine Serviceorganisation. Es beschleunigt den Zugriff auf vorhandenes Wissen. Damit das im Alltag belastbar bleibt, braucht der Assistent klare Kontrollpunkte:

{{{< fa-ul >}}}
  {{{< fa-solid-li icon="1" >}}} **Quellenprüfung:** Stimmen die Dokumente im Index mit dem aktuellen Produktstand überein? {{{< /fa-solid-li >}}}
  {{{< fa-solid-li icon="2" >}}} **Suchprüfung:** Werden bei typischen Fragen die richtigen Textstellen gefunden? {{{< /fa-solid-li >}}}
  {{{< fa-solid-li icon="3" >}}} **Antwortprüfung:** Bleibt die Antwort innerhalb der Quellenlage? {{{< /fa-solid-li >}}}
  {{{< fa-solid-li icon="4" >}}} **Grenzfalltests:** Wie reagiert das System auf fehlende Daten, Preisfragen, Garantiefragen oder unklare Anforderungen? {{{< /fa-solid-li >}}}
  {{{< fa-solid-li icon="5" >}}} **Feedbackschleife:** Falsche oder unvollständige Antworten werden nicht nur korrigiert, sondern auf Ursache geprüft: Dokument, Suche oder Leitplanken. {{{< /fa-solid-li >}}}
{{{< /fa-ul >}}}

Diese Grenze ist entscheidend: Ein guter Assistent soll kompetent führen, aber bei spezifischen Auslegungen bewusst zur Klärung überleiten. Seine Stärke liegt nicht darin, menschliche Expertise zu ersetzen, sondern sie schneller an die richtige Stelle zu bringen.

## Fazit

Die Fallstudie zeigt: Ein RAG-Wissensassistent entsteht nicht dadurch, dass man ein Sprachmodell „auf die Website loslässt“. Entscheidend sind die Zwischenschritte: relevante Quellen kuratieren, Dokumente sinnvoll zerlegen, passende Textstellen auffindbar machen und fachliche Leitplanken definieren.

Der Ansatz ist gerade deshalb interessant, weil er vorhandene Wissensbestände nutzbar macht, ohne sofort ein großes Datenprojekt zu starten. Schon eine sauber kuratierte Auswahl unternehmensspezifischer Dokumente — wie hier Produktdatenblätter und Website-Inhalte — kann ausreichen, um Vertrieb, Service und Projektierung im Tagesgeschäft spürbar zu entlasten.
