---
title: "RAG-Wissensassistent für Regelwerke"
subtitle: "..."
figtitle: "🕸️"
draft: false
toc_show: true
execute:
  echo: false
  warning: false
  message: false
---

```{r}
ggplot2::theme_set(`+`(
  ggplot2::theme_minimal(base_size = 14, base_family = "Open Sans"),
  ggplot2::theme(
    axis.text.x = ggplot2::element_text(size = 12),
    axis.text.y = ggplot2::element_text(size = 12),
    axis.title.x = ggplot2::element_text(size = 14),
    axis.title.y = ggplot2::element_text(size = 14),
    title = ggplot2::element_text(size = 14),
    strip.text = ggplot2::element_text(size = 14),
    panel.grid.major = ggplot2::element_blank(),
    panel.grid.minor = ggplot2::element_blank(),
    panel.background = ggplot2::element_rect(fill = NA, colour = NA),
    plot.background = ggplot2::element_rect(fill = NA, colour = NA),
    legend.position = "bottom"
  )
))
```

In vielen Organisationen steckt wichtiges Wissen in langen, formal formulierten Dokumenten. Diese Fallstudie zeigt anhand von **Prüfungsordnungen (PO)** und **Modulhandbüchern (MH)**, wie ein **Retrieval-Augmented-Generation (RAG)**-System solche Texte per Chat zugänglich macht: Nutzer stellen Fragen, das System sucht passende Textstellen und formuliert daraus eine Antwort **inklusive Quellen**.

> **Warum Universitätsdokumente?**  
> Prüfungsordnungen und Modulhandbücher sind strukturell vergleichbar mit Richtlinien und Prozessdokumenten in KMU (z. B. HR-Handbuch, Reisekostenrichtlinie, ISO-Verfahrensanweisung). Der Mehrwert entsteht durch die **Dokumentenlogik**, nicht durch die Domäne.

---

## Interaktive Demo

Stelle eine Frage zu Fristen, Voraussetzungen, Ausnahmen oder Prüfungsformen.  
Die Antworten basieren **ausschließlich** auf den bereitgestellten Dokumenten und enthalten Quellenangaben (z. B. §/Abschnitt/Modul).

```{r}
#| output: asis
nd.util::nd_iframe_app(
  .url = "https://shiny.dsjlu.wirtschaft.uni-giessen.de/rag_system/"
)
```


**Tipp:** Nutze konkrete Begriffe (z. B. „Rücktritt“, „Wiederholung“, „Attest“, „Modulname“), damit das System schneller die passende Stelle findet.

---

## Beispiel-Fragen (zum Ausprobieren)

**Regeln & Ausnahmen (Prüfungsordnung)**
- Welche Möglichkeiten habe ich, wenn ich eine Prüfung nicht bestehe?
- Unter welchen Bedingungen kann ich von einer Prüfung zurücktreten?
- Was gilt, wenn ich am Prüfungstag krank bin?

**Modulbezogene Fragen (Modulhandbuch)**
- Welche Prüfungsform hat das Modul **[Modulname]**?
- Wie viele Leistungspunkte (ECTS) hat **[Modulname]**?
- Welche Inhalte und Lernziele hat **[Modulname]**?

**Kombinationsfragen (PO + MH)**
- Wie wird das Modul **[Modulname]** geprüft und was passiert bei Nichtbestehen?
- Welche Voraussetzungen gelten für die Teilnahme an **[Modulname]**?

---

## So funktioniert RAG in dieser Demo (kurz)

1. **Dokumente bereitstellen**  
   Prüfungsordnung(en) und Modulhandbuch/-handbücher werden als Text aufbereitet.
2. **Semantische Suche (Retrieval)**  
   Deine Frage wird genutzt, um passende Abschnitte in den Dokumenten zu finden.
3. **Antwortgenerierung (Generation)**  
   Ein Sprachmodell formuliert eine Antwort **auf Basis der gefundenen Textstellen**.
4. **Quellenangaben**  
   Die relevanten Dokumentstellen werden in der Antwort referenziert, damit du nachlesen kannst.

---

## Dokumentbasis

Diese Demo nutzt derzeit (Beispiele – bitte anpassen):
- **Prüfungsordnung:** *[Titel / Version / Datum]*
- **Modulhandbuch:** *[Titel / Version / Datum]*

Weitere Dokumente können ergänzt werden, z. B. Merkblätter des Prüfungsamts, FAQs oder Studienordnungen.

---

## Was diese Demo gut kann (und was nicht)

**Gut geeignet für**
- Regelbasierte Fragen mit Fristen, Voraussetzungen, Ausnahmen („unter welchen Bedingungen…“)
- Modulbezogene Fakten (Prüfungsform, ECTS, Inhalte) aus dem Modulhandbuch
- Kombinationen über mehrere Dokumente hinweg (PO + MH)

**Grenzen**
- Wenn in den bereitgestellten Dokumenten keine passende Stelle existiert, kann das System keine belastbare Antwort geben.
- Die Demo ersetzt keine verbindliche Auskunft (maßgeblich ist der Wortlaut der Quelle).

---

## Übertragbarkeit auf KMU

In KMU finden sich ähnliche Dokumenttypen:
- Arbeitszeit-, Urlaubs- und Krankheitsregelungen
- Reisekosten- und Spesenrichtlinien
- QM-/ISO-Dokumentation und Verfahrensanweisungen
- IT-Sicherheitsrichtlinien, Onboarding-Handbücher

Ein RAG-Assistent macht solche Dokumente per Chat durchsuchbar, reduziert Rückfragen an Fachabteilungen und beschleunigt Onboarding – **mit überprüfbaren Quellen statt „gefühlter“ Antworten**.

---

## Datenschutz & verantwortungsvoller Einsatz (kurz)

- Bitte keine personenbezogenen oder sensiblen Daten in die Demo eingeben.
- Die Antworten sind nur so gut wie die zugrundeliegenden Dokumente und deren Aktualität.
- Quellenangaben ermöglichen die schnelle Überprüfung im Originaldokument.
