---
title: "Themenmodellierung"
subtitle: "Automatische Identifikation und Strukturierung von Themen in Texten"
figtitle: "📰"
draft: false
toc_show: true
---

```{r}
source(here::here("scripts/nd_inline_svg.R"))
```

## Was ist Themenmodellierung?

<!-- {{{< div class="grid" >}}} {{{< div class="g-col-12 g-col-md-4 g-start-md-5" >}}}  -->

<!-- ```{r} -->
<!-- knitr::include_graphics(here::here("content/assets/img/book.svg")) -->
<!-- ``` -->

<!-- {{{< /div >}}} {{{< /div >}}} -->

Themenmodellierung ist eine Methode des maschinellen Lernens, mit der aus großen Textsammlungen automatisch thematische Strukturen extrahiert werden können. Dabei werden Texte so analysiert, dass latente Themen sichtbar gemacht werden, ohne dass eine vorherige Kategorisierung notwendig ist. Diese Methode ist besonders nützlich, um große Mengen unstrukturierter Daten besser zu verstehen und effizient zu organisieren.



## Anwendungen 

{{{< fa-ul >}}}
    {{{< fa-solid-li icon="star" >}}}**Kundenfeedback analysieren:** Unternehmen können Kundenrezensionen, Support-Tickets oder Social-Media-Kommentare automatisch auswerten und häufige Themen identifizieren. So lassen sich Verbesserungspotenziale oder neue Kundenbedürfnisse schneller erkennen.{{{< /fa-solid-li >}}}
    {{{< fa-solid-li icon="square-poll-vertical" >}}}**Marktforschung und Wettbewerbsanalyse:** Durch die Analyse von Nachrichtenartikeln, Blogs und Forenbeiträgen können Unternehmen Branchentrends frühzeitig erkennen und ihre Strategien entsprechend anpassen.{{{< /fa-solid-li >}}}
    {{{< fa-solid-li  icon="envelope" >}}}**Automatische Kategorisierung von Support-Anfragen:** Unternehmen mit vielen Kundenanfragen können durch Themenmodellierung häufige Probleme identifizieren und diese automatisiert an die zuständigen Abteilungen weiterleiten. Dies verbessert die Reaktionszeit und steigert die Effizienz im Kundenservice.{{{< /fa-solid-li >}}}
{{{< /fa-ul >}}}


## Ansätze zur Themenmodellierung

Es gibt verschiedene Ansätze zur Themenmodellierung, die je nach Anwendungsfall unterschiedliche Vor- und Nachteile bieten. Klassische Modelle basieren häufig auf Wahrscheinlichkeitsverteilungen, während moderne Methoden neuronale Netze nutzen, um semantische Zusammenhänge besser zu erfassen.

### Klassische probabilistische Modelle

Probabilistische Modelle verwenden statistische Verfahren, um Dokumente als Mischung verschiedener Themen zu modellieren. Diese Modelle haben sich insbesondere in der automatischen Textklassifikation bewährt.

Latent Dirichlet Allocation (LDA) ist eines der bekanntesten probabilistischen Modelle für die Themenmodellierung. Es geht davon aus, dass jedes Dokument eine Mischung aus verschiedenen Themen ist und jedes Wort mit einer bestimmten Wahrscheinlichkeit zu einem dieser Themen gehört. Dies bedeutet, dass Dokumente nicht auf ein einziges Thema beschränkt ist, sondern vielmehr aus unterschiedlichen thematischen Anteilen bestehen können. So könnte etwa ein Dokument zu 10% dem Thema "Digitalisierung" und zu 90% dem Thema "Kundenservice" zugeordnet sein, während ein anderes Dokument dieselben Themen in einem Verhältnis von 65% zu 35% behandelt. LDA wird häufig zur automatischen Dokumentenkategorisierung und -zusammenfassung eingesetzt.

{{{< div class="grid" >}}} {{{< div class="g-col-12" >}}}

```{r}
#| label: svg-lda-topic
nd_inline_svg(here::here("content/assets/img/lda_topic.svg")) |>
  nd.util::render_raw_html()
```

{{{< /div >}}} {{{< /div >}}}

#### Vor- und Nachteile

{{{< fa-ul >}}}
    {{{< fa-solid-li icon="thumbs-up" color="#39b185" >}}} Dokumente können simultan mehrere Themen abbilden, was die Komplexität realer Texte oftmals präziser widerspiegelt. {{{< /fa-solid-li >}}}
        {{{< fa-solid-li icon="thumbs-up" color="#39b185" >}}} Als Verfahren des unüberwachten maschinellen Lernens erfordert LDA keine vordefinierten Themenkategorien oder manuelle Klassifizierung von Trainingsdaten. {{{< /fa-solid-li >}}}
    {{{< fa-solid-li icon="thumbs-down" color="#cf597e" >}}} Die optimale Themenanzahl muss a priori festgelegt werden, obwohl hierfür keine eindeutigen Bestimmungskriterien existieren. {{{< /fa-solid-li >}}}
        {{{< fa-solid-li icon="thumbs-down" color="#cf597e" >}}} Die Themen müssen selbst interpretiert werden, da der Algorithmus lediglich repräsentative Begriffskombinationen ohne inhaltliche Deutung liefert.  {{{< /fa-solid-li >}}}
         {{{< fa-solid-li icon="thumbs-down" color="#cf597e" >}}} Bei sehr kurzen Texten, wie etwa Social-Media-Beiträgen, zeigt die Methode erhebliche Schwächen in der Themenextraktion. {{{< /fa-solid-li >}}}
{{{< /fa-ul >}}}



### Kontextuelle Themenmodellierung

Moderne Themenmodellierungsverfahren setzen zunehmend auf vortrainierte Sprachmodelle, wie {{{< crossref path="/basics#bert" label="BERT" >}}}, um semantische Informationen noch präziser zu extrahieren.

BERTopic ist ein modernes, auf neuronalen Netzen basierendes Verfahren, das die Stärken von Transformer-Modellen mit Clustering-Techniken kombiniert. Dadurch lassen sich kontextuelle Wortbedeutungen erkennen und thematische Strukturen auch in kurzen, komplexen Texten erfassen. Im Gegensatz zu klassischen Methoden wie LDA kann BERTopic flexibler auf neue Themen reagieren und bietet eine feinere semantische Differenzierung.

Die Themenmodellierung erfolgt dabei in vier aufeinander aufbauenden Schritten:

{{{< fa-ul >}}}
    {{{< fa-solid-li icon="robot" >}}}**Embeddings:** Jeder Text wird vom Sprachmodell (BERT) in einen Zahlenvektor (Embedding) übersetzt, der seine Bedeutung im Kontext abbildet. {{{< /fa-solid-li >}}}
    {{{< fa-solid-li icon="down-long" >}}}**Dimensionsreduktion:** Diese aus dem ersten Schritt resultierenden hochdimensionalen Vektoren werden in wenige Dimensionen reduziert.{{{< /fa-solid-li >}}}
    {{{< fa-solid-li  icon="circle-nodes" >}}}**Cluster:** Semantisch ähnliche Texte werden automatisch zu thematischen Gruppen zusammengefasst.{{{< /fa-solid-li >}}}
    {{{< fa-solid-li  icon="list" >}}}**Themenbeschreibung:** Repräsentative Begriffe pro Gruppe helfen dabei, ein passendes Thema zu identifizieren. Diese Begriffe werden für jedes Cluster mithilfe der {{{< crossref path="/basics#tf-idf" label="TF-IDF Methode" >}}} ermittelt. {{{< /fa-solid-li >}}}
{{{< /fa-ul >}}}


{{{< div class="grid" >}}} {{{< div class="g-col-12 g-col-md-10 g-start-md-2" >}}}

```{r}
#| label: svg-bertopic
nd_inline_svg(here::here("content/assets/img/bertopic.svg")) |>
  nd.util::render_raw_html()
```

{{{< /div >}}} {{{< /div >}}}



#### Vor- und Nachteile

{{{< fa-ul >}}}
    {{{< fa-solid-li icon="thumbs-up" color="#39b185" >}}} BERTopic benötigt keine aufwendige Vorverarbeitung von Texten, da der Kontext berücksichtigt wird. Es sogar nachteilig sein, Wörter zu entfernen oder stark zu vereinfachen. {{{< /fa-solid-li >}}}
    {{{< fa-solid-li icon="thumbs-up" color="#39b185" >}}} Funktionieren zuverlässig auch bei kurzen oder informell geschriebenen Texten, wo LDA oft scheitert. {{{< /fa-solid-li >}}}
        {{{< fa-solid-li icon="thumbs-up" color="#39b185" >}}} Können mittels Fine Tuning und spezifischer Daten auf eigene, relevante Themen angepasst werden. {{{< /fa-solid-li >}}}
    {{{< fa-solid-li icon="thumbs-down" color="#cf597e" >}}} Da BERTopic aus mehreren aufeinander aufbauenden Verfahren besteht, erfordert die Umsetzung technisches Know-how, insbesondere zur Auswahl der Parameter. {{{< /fa-solid-li >}}}
        {{{< fa-solid-li icon="thumbs-down" color="#cf597e" >}}} Die Rechenleistung ist höher, insbesondere bei großen Datensätzen.  {{{< /fa-solid-li >}}}
         {{{< fa-solid-li icon="thumbs-down" color="#cf597e" >}}}	Wie auch bei LDA müssen die Themen selbst interpretiert werden. Die Zuordnung bleibt also subjektiv. {{{< /fa-solid-li >}}}
         {{{< fa-solid-li icon="thumbs-down" color="#cf597e" >}}}	BERTopic kann zu vielen sehr kleinen Themen mit wenigen Texten führen, was die Interpretation erschwert. Eine Anpassung der Modellparameter hilft, diese zu bündeln. {{{< /fa-solid-li >}}}
{{{< /fa-ul >}}}


## Exemplarische Anwendung mit BERTopic

Auf dieser Seite können Sie ein BERTopic-Modell in Aktion erleben. Das Modell wurde auf einer Sammlung von Zeitungsartikeln trainiert, und die Ergebnisse werden in einer interaktiven Visualisierung dargestellt.

### Ausprobieren

Geben Sie einen beliebigen Text in das untenstehende Feld ein, und unser BERTopic-Modell wird ihn analysieren und das wahrscheinlichste Thema bestimmen.

```{r}
nd.util:::nd_card(
  list("Text festlegen"),
  list(htmltools::tags$input(
    type = "text",
    class = "form-control",
    id = "textInput1",
    `aria-describedby` = "textInputHelp",
    placeholder = "Hier Text eingeben"
  ))
)
```

