---
title: "Meetings effizient nachbereiten"
subtitle: "Von PDF's zu strukturierten Output mittels LLMs"
figtitle: "📋"
date: "2024-11-25T14:25:49+01:00"
draft: false
toc_show: true
execute:
  echo: false
  message: false
  cache: false
---

```{r}
#| cache: false
#| echo: false

# Setup
set.seed(123)

library(tidyverse)
library(tidytext)
library(textdata)
library(lubridate)
library(topicmodels)
library(stopwords)
library(ggplot2)
library(ellmer)


library(tidyverse)
library(gt)

tags <- htmltools::tags

calc_panel_margin_y_in <- function(.plot_obj) {
  .plot_obj <<- .plot_obj
  .plot_obj |>
    plottr::calc_element_margin_data() |>
    dplyr::filter(
      stringi::stri_detect_regex(name, "^panel(-\\d+)*$")
    ) |>
    dplyr::summarize(
      margin_top = min(plottr:::unit_to_mm(margin_top)),
      margin_bottom = min(plottr:::unit_to_mm(margin_bottom))
    ) |>
    with(unit(margin_bottom + margin_top, "mm")) |>
    grid::convertUnit("in", valueOnly = TRUE)
}

ggplot2::theme_set(`+`(
  ggplot2::theme_minimal(base_size = 14, base_family = "Open Sans"),
  ggplot2::theme(
    axis.text.x = ggplot2::element_text(size = 12),
    axis.text.y = ggplot2::element_text(size = 12),
    axis.title.x = ggplot2::element_text(size = 14),
    axis.title.y = ggplot2::element_text(size = 14),
    title = ggplot2::element_text(size = 14),
    strip.text = ggplot2::element_text(size = 14),
    panel.grid.minor = ggplot2::element_blank(),
    panel.background = ggplot2::element_rect(fill = NA, colour = NA),
    plot.background = ggplot2::element_rect(fill = NA, colour = NA),
    legend.position = "bottom",
    legend.text = ggplot2::element_text(size = 12)
  )
))

data_dir <- here::here("content", "case_studies", "meeting_summaries", "data")
```

## Warum Meetingprotokolle automatisiert nachbereiten?

Besprechungen gehören zum Arbeitsalltag in fast jedem Unternehmen. Trotzdem verschwinden Protokolle in der Praxis häufig in einer Datei, in die später niemand mehr hineinschaut. Die Folgen: Aufgaben gehen verloren, Verantwortlichkeiten bleiben unklar und Entscheidungen werden mehrfach diskutiert.

Hier setzen moderne Sprachmodelle (LLMs) an. Anders als klassische Verfahren der Textanalyse können sie nicht nur Informationen aus Texten extrahieren, sondern daraus direkt strukturierte Inhalte erzeugen, wie etwa Zusammenfassungen, Aufgabenlisten oder automatisch formulierte E-Mails.

{{{< div class="grid mt-0 mb-4" >}}} {{{< div class="g-col-12 g-col-md-6 g-start-md-3" >}}}

```{r}
#| out-width: "130%"
#| fig-alt: "FAQ-Automatisierung Illustration"
knitr::include_graphics(fs::path(
  data_dir,
  "img",
  "meeting_notes_illustration.png"
))
```

{{{< /div >}}} {{{< /div >}}}


## Das Beispiel: Protokoll einer Produktionsbesprechung

In dieser Fallstudie begleiten wir ein einzelnes Protokoll aus einer Produktionsbesprechung eines mittelständischen Unternehmens, von der unübersichtlichen PDF-Datei bis zur fertigen, strukturierten Zusammenfassung durch ein lokal betriebenes Sprachmodell. Am Ende lässt sich der gesamte Ablauf in einer interaktiven Anwendung selbst ausprobieren.

Meeting-Protokolle liegen in Unternehmen meist als **PDF-Dateien oder Word-Dokumente** vor. Anders als strukturierte Daten aus ERP- oder CRM-Systemen folgen sie selten einem festen Schema, denn sie entstehen häufig unter Zeitdruck. Unterschiedliche Teams verwenden unterschiedliche Schreibstile, Informationen werden stichpunktartig notiert und wichtige Details verteilen sich über mehrere Abschnitte.

**Typisch sind dabei:**

- uneinheitliche Strukturen,
- Tippfehler,
- unvollständige Sätze,
- informelle Notizen,
- oder wechselnde Schreibstile.

Für Menschen sind solche Texte meist problemlos verständlich. Für klassische analytische Verfahren sind sie dagegen deutlich schwieriger zu verarbeiten, da relevante Informationen oft nicht eindeutig markiert sind.

### Ausgangslage

Für ein Unternehmen mit regelmäßigen Besprechungen stellen sich nach jedem Meeting dieselben Fragen:

{{{< fa-ul >}}}
  {{{< fa-solid-li icon="quote-left" >}}} Wie viel Zeit geht im Unternehmen für die manuelle Nachbereitung von Besprechungen drauf? {{{< /fa-solid-li >}}}
  {{{< fa-solid-li icon="quote-left" >}}} Werden Aufgaben und Verantwortlichkeiten aus Protokollen zuverlässig festgehalten, oder gehen sie im Tagesgeschäft unter? {{{< /fa-solid-li >}}}
  {{{< fa-solid-li icon="quote-left" >}}} Lässt sich aus einem unstrukturierten Protokoll automatisiert eine konsistente, sofort nutzbare Zusammenfassung erzeugen? {{{< /fa-solid-li >}}}
  {{{< fa-solid-li icon="quote-left" >}}} Wie lässt sich das umsetzen, ohne dass sensible interne Informationen das Unternehmen verlassen? {{{< /fa-solid-li >}}}
{{{< /fa-ul >}}}


### Ablauf der Umsetzung

#### PDFs und Textextraktion

Viele Unternehmen gehen davon aus, dass PDF-Dokumente nur schwer automatisiert verarbeitet werden können. Für moderne NLP-Workflows ist das jedoch meist kein großes Hindernis mehr. Die eigentliche Herausforderung liegt heute weniger in der Textextraktion als in der sinnvollen Weiterverarbeitung der Inhalte. PDF-Dokumente lassen sich **mit wenigen Zeilen Code zuverlässig auslesen**. Selbst gescannte Dokumente können über **OCR-Verfahren (Optical Character Recognition)** verarbeitet werden.

Für diese Fallstudie verwenden wir typische Unternehmensprotokolle im PDF-Format. Der enthaltene Text wird **zunächst ausgelesen und anschließend an das Sprachmodell weitergegeben**. Das Ergebnis ist ein maschinenlesbarer Textstrom, der direkt weiterverarbeitet werden kann:


```{r}
#| echo: false
text <- qs2::qs_read(here::here(
  data_dir,
  "protokolle_output",
  "protokolle_summary.qs2"
)) |>
  dplyr::filter(file_id == "Produktionsbesprechung_KW_20") |>
  dplyr::pull(protokoll_volltext)

tags$div(
  class = "card",
  style = "width: 100%;",
  tags$div(class = "card-header", "Automatisch extrahierter Text"),
  tags$div(
    class = "card-body",
    tags$div(
      style = stringi::stri_c(
        "font-family: var(--bs-font-monospace); font-size: 0.875rem; ",
        "background-color: #F2F1F4; padding: 12px; border-radius: 6px; ",
        "max-height: 400px; overflow-y: auto; white-space: pre-wrap;"
      ),
      text
    )
  )
)
```

Dieses Prinzip ist nicht auf Meeting-Protokolle beschränkt: Sobald Inhalte als Text vorliegen, können große Sprachmodelle daraus strukturierte Informationen erzeugen.

Mögliche Anwendungsfälle sind beispielsweise:

- Service-Tickets,
- Wartungsberichte,
- Angebote,
- Verträge,
- interne Dokumentationen
- und viele mehr.

#### Auswahl eines Sprachmodells

Nicht jedes Sprachmodell eignet sich gleichermaßen für Unternehmensdaten. Die Auswahl hängt weniger von einzelnen Benchmark-Werten ab als von **praktischen Fragen im Unternehmensalltag**:

```{r}
library(tidyverse)

tibble(
  Faktor = c("Datenschutz", "Qualität", "Kosten", "Kontrolle"),
  Bedeutung = c(
    "Verlassen die Daten das Unternehmen? Wie sensibel sind die Inhalte?",
    "Wie zuverlässig sind die Ergebnisse?",
    "Welche Kosten entstehen?",
    "Wie viel Kontrolle wird über die Infrastruktur benötigt?"
  )
) |>
  gt::gt() |>
  gt::tab_options(
    table.width = gt::pct(100)
  ) |>
  nd.util::nd_gt_tab_options() |>
  nd.util::nd_gt_to_html()
```

Grundsätzlich lassen sich zwei Optionen unterscheiden: **cloudbasierte APIs und lokal betriebene Open-Source-Modelle**.

###### Cloudbasierte Modelle

Anbieter wie OpenAI oder Anthropic stellen leistungsfähige Sprachmodelle **über APIs** bereit. Die Integration ist vergleichsweise einfach und die Modellqualität häufig sehr hoch.

{{{< fa-ul >}}}
    {{{< fa-solid-li icon="thumbs-up" color="#39b185" >}}} Schneller Einstieg,
keine eigene Infrastruktur notwendig, und sehr leistungsfähige Modelle. {{{< /fa-solid-li >}}}
    {{{< fa-solid-li icon="thumbs-down" color="#cf597e" >}}} Laufende Kosten pro Anfrage, Abhängigkeit von externen Anbietern, und sensible Daten verlassen das Unternehmen. {{{< /fa-solid-li >}}}
{{{< /fa-ul >}}}

Gerade bei internen Protokollen, Kundendaten oder Personalthemen ist dieser Punkt für viele Unternehmen kritisch.

###### Lokale Open-Source-Modelle

Alternativ können offene Modelle wie Gemma oder Llama **lokal auf eigener Hardware** betrieben werden. Die Daten verbleiben dabei vollständig innerhalb der eigenen Infrastruktur.

{{{< fa-ul >}}}
    {{{< fa-solid-li icon="thumbs-up" color="#39b185" >}}} Vollständige Datenkontrolle, DSGVO-konforme Verarbeitung, keine Kosten pro Anfrage, und Anpassung an eigene Workflows möglich. {{{< /fa-solid-li >}}}
    {{{< fa-solid-li icon="thumbs-down" color="#cf597e" >}}} Höhere technische Einstiegshürde, eigene Hardware notwendig, und teilweise geringere Modellleistung als proprietäre Spitzenmodelle. {{{< /fa-solid-li >}}}
{{{< /fa-ul >}}}

Für diese Fallstudie verwenden wir **Gemma 4** — ein offen verfügbares Sprachmodell von Google. Der wichtigste Grund dafür ist weniger die reine Modellleistung als die Möglichkeit, sensible Unternehmensdaten lokal zu verarbeiten. Gerade für mittelständische Unternehmen entsteht dadurch ein realistischer und datenschutzfreundlicher Einstieg in produktive KI-Anwendungen.

**Wichtig dabei:** Für viele Unternehmensanwendungen sind nicht unbedingt die größten oder teuersten Modelle notwendig. Aufgaben wie Zusammenfassungen, Informationsextraktion oder Dokumentenstrukturierung funktionieren häufig bereits mit deutlich kleineren, lokal betriebenen Modellen zuverlässig.

#### Prompting

Große Sprachmodelle werden nicht über klassische Programmierung gesteuert, sondern über Anweisungen in natürlicher Sprache — sogenannte **Prompts**. Ein Prompt funktioniert weniger wie eine Suchanfrage bei Google und eher wie eine **Arbeitsanweisung**: Je präziser Ziel, Regeln und gewünschte Struktur beschrieben werden, desto konsistenter werden die Ergebnisse.

Gerade bei Unternehmensdaten ist das entscheidend. Ein vager Prompt wie

```{r}
#| echo: false
tags$div(
  style = stringi::stri_c(
    "font-family: var(--bs-font-monospace); font-size: 0.875rem; ",
    "background-color: #FBEDF0; border-left: 3px solid #cf597e; ",
    "padding: 12px; border-radius: 6px;"
  ),
  tags$i(
    class = "fa-solid fa-triangle-exclamation me-2",
    style = "color: #cf597e;"
  ),
  "Fasse das Meeting zusammen."
)
```

liefert meist uneinheitliche und schwer weiterverwendbare Ergebnisse. Für produktive Workflows reicht das selten aus.

Deshalb verwenden wir in dieser Fallstudie einen deutlich strukturierteren Ansatz. Das Modell erhält nicht nur die Aufgabe selbst, sondern zusätzlich klare Regeln für die Verarbeitung und Ausgabe der Informationen.

```{r}
#| echo: false
prompt_regeln <- c(
  "Erfinde keine Inhalte. Wenn eine Information fehlt, lass das Feld leer.",
  "Übernimm Daten, Eigennamen, Produktbezeichnungen und Fachbegriffe wortgetreu.",
  "Korrigiere offensichtliche Tippfehler, aber verändere keine Eigennamen oder Fachbegriffe.",
  "Vertagungen oder Verschiebungen sind KEINE Beschlüsse — sie gehören unter 'offene Punkte'.",
  "Wenn unklar ist, wer für eine Aufgabe verantwortlich ist, lass das Feld leer anstatt eine Person zu raten.",
  "Sortiere die Aufgaben chronologisch nach Frist — die früheste Frist zuerst, Aufgaben ohne Frist ans Ende."
)

tags$div(
  class = "card mb-5",
  style = "width: 100%;",
  tags$div(
    class = "card-header",
    tags$i(class = "fa-solid fa-terminal me-2"),
    "Der verwendete Prompt"
  ),
  tags$div(
    class = "card-body",
    tags$div(
      style = stringi::stri_c(
        "font-family: var(--bs-font-monospace); font-size: 0.875rem; ",
        "background-color: #F2F1F4; border-left: 3px solid #837591; ",
        "padding: 12px; border-radius: 6px; margin-bottom: 1rem;"
      ),
      "Du bist ein Assistent in einem mittelständischen Unternehmen. Extrahiere die wichtigsten Informationen aus dem folgenden Meeting-Protokoll. Halte dich an folgende Regeln:"
    ),
    tags$ul(
      class = "list-group list-group-flush",
      purrr::map(prompt_regeln, \(.regel) {
        tags$li(
          class = "list-group-item",
          tags$i(class = "fa-solid fa-check text-success me-2"),
          .regel
        )
      })
    )
  )
)
```

Zusätzlich zum Prompt wird die Ausgabestruktur technisch erzwungen: Jedes Feld ist typisiert vorgegeben, sodass das Modell das vorgegebene Format gar nicht verlassen kann. Damit entsteht ein direkt maschinenlesbarer, strukturierter Output statt freien Fließtexts:

```{r}
#| echo: false
tibble::tribble(
  ~Feld, ~Typ, ~Beschreibung,
  "Datum", "Text", "Datum des Meetings, wie im Protokoll angegeben.",
  "Kurzfassung", "Text", "Inhaltliche Zusammenfassung in 2–3 Sätzen.",
  "Teilnehmende", "Liste (Name, Rolle)", "Teilnehmende Personen mit Rolle, sofern genannt.",
  "Beschluesse", "Liste von Texten", "Tatsächlich gefasste Beschlüsse (keine Vertagungen).",
  "Aufgaben", "Liste (Verantwortlich, Aufgabe, Frist)", "Konkret verteilte Aufgaben.",
  "Offene Punkte", "Liste von Texten", "Vertagte oder offene Punkte ohne Entscheidung."
) |>
  gt::gt() |>
  gt::tab_options(
    table.width = gt::pct(100)
  ) |>
  nd.util::nd_gt_tab_options() |>
  nd.util::nd_gt_to_html()
```

Schon kleine Änderungen im Prompt können die Qualität deutlich beeinflussen. Besonders wichtig sind dabei:

- klare Ausgabeformate,
- explizite Regeln,
- konsistente Struktur,
- und die Definition von Fehlerfällen.

In der Praxis zeigt sich häufig, dass nicht das Sprachmodell selbst der entscheidende Faktor ist, sondern die **Qualität der Anweisungen**. Viele typische Fehler — etwa halluzinierte Informationen oder inkonsistente Aufgabenlisten — lassen sich bereits durch präzisere Prompts deutlich reduzieren.

Zusätzlich können dem Modell **Beispiele mitgegeben werden („Few-Shot Prompting")**, an denen es sich orientiert. Dadurch lassen sich insbesondere Struktur und Format der Ergebnisse weiter stabilisieren.

#### Das Ergebnis

Wenden wir Textextraktion, Modell und Prompt nun auf unser Beispielprotokoll an, entsteht aus dem unübersichtlichen Fließtext von oben eine strukturierte Zusammenfassung. Zunächst eine **Kurzfassung** der gesamten Besprechung:

```{r}
summary_row <- qs2::qs_read(here::here(
  data_dir,
  "protokolle_output",
  "protokolle_summary.qs2"
)) |>
  dplyr::filter(file_id == "Produktionsbesprechung_KW_20")

tags$div(
  style = stringi::stri_c(
    "font-style: italic; padding: 0.75rem; background-color: #F2F1F4; ",
    "border-left: 3px solid #837591; border-radius: 4px;"
  ),
  summary_row |> dplyr::pull(kurzfassung)
)
```

Ebenso werden die **Teilnehmenden** des Meetings samt ihrer Rolle erkannt:

```{r}
#| echo: false
teilnehmende_row <- summary_row$teilnehmende[[1]]

tags$div(
  style = "display: flex; flex-wrap: wrap; gap: 0.4rem; margin-bottom: 1rem;",
  purrr::map(seq_len(nrow(teilnehmende_row)), \(.i) {
    .name <- teilnehmende_row$name[.i]
    .rolle <- teilnehmende_row$rolle[.i]
    tags$span(
      style = stringi::stri_c(
        "background-color: #837591; color: #fefffc; padding: 3px 10px; ",
        "border-radius: 12px; font-size: 0.875rem;"
      ),
      if (!is.na(.rolle) && nzchar(.rolle)) stringi::stri_c(.name, " (", .rolle, ")") else .name
    )
  })
)
```

Aus demselben Text extrahiert das Modell außerdem die **konkreten Aufgaben** — jeweils mit verantwortlicher Person und Frist:

```{r}
summary_row$aufgaben[[1]] |>
  dplyr::select(
    Wer = verantwortlich,
    Was = aufgabe,
    `Bis wann` = frist
  ) |>
  gt::gt() |>
  gt::tab_options(
    table.width = gt::pct(100)
  ) |>
  nd.util::nd_gt_tab_options() |>
  nd.util::nd_gt_to_html()
```

Aus einem Protokoll, das vorher nur als zusammenhängender Text vorlag, ist damit eine nachverfolgbare Aufgabenliste geworden — ohne manuelle Nachbereitung. Genau diese Felder (Kurzfassung, Teilnehmende, Beschlüsse, Aufgaben und offene Punkte) lassen sich anschließend direkt weiterverwenden: als Aufgaben in einem Projekttool, als Eintrag in einer Wissensdatenbank oder als automatisch formulierte Follow-up-E-Mail.

Das gezeigte Beispiel ist bewusst nur ein einzelnes Protokoll — der gleiche Ablauf funktioniert aber unabhängig von Abteilung oder Besprechungsart. Wendet man Textextraktion, Modell und Prompt auf weitere reale Protokolle aus unterschiedlichen Bereichen an, entstehen ebenso zuverlässig strukturierte Ergebnisse:

```{r}
#| echo: false
#| fig-height: 3.2
protokolle_alle <- qs2::qs_read(here::here(
  data_dir,
  "protokolle_output",
  "protokolle_summary.qs2"
))

extraktion_uebersicht <- protokolle_alle |>
  dplyr::transmute(
    Titel = titel,
    Aufgaben = purrr::map_int(aufgaben, nrow),
    Beschlüsse = purrr::map_int(beschluesse, length),
    `Offene Punkte` = purrr::map_int(offene_punkte, length)
  ) |>
  tidyr::pivot_longer(-Titel, names_to = "Kategorie", values_to = "Anzahl") |>
  dplyr::mutate(
    Kategorie = factor(
      Kategorie,
      levels = c("Aufgaben", "Beschlüsse", "Offene Punkte")
    )
  )

ggplot(
  extraktion_uebersicht,
  aes(
    x = Anzahl,
    y = forcats::fct_reorder(Titel, Anzahl, sum),
    fill = Kategorie
  )
) +
  geom_col(position = position_dodge(width = 0.7), width = 0.6) +
  scale_fill_manual(
    values = c(
      "Aufgaben" = "#00718b",
      "Beschlüsse" = "#837591",
      "Offene Punkte" = "#cf597e"
    )
  ) +
  labs(x = "Anzahl extrahierter Einträge", y = NULL, fill = NULL) +
  theme_minimal(base_size = 12) +
  theme(legend.position = "bottom", panel.grid.major.y = element_blank())
```

Die Anzahl extrahierter Aufgaben, Beschlüsse und offener Punkte variiert erwartungsgemäß je nach Besprechung — von der kompakten Sprint-Review-Runde bis zur Abteilungsrunde Einkauf mit vielen Einzelaufgaben. Das Prinzip bleibt aber über Abteilungen und Themen hinweg gleich: Aus unstrukturierten Protokollen wird zuverlässig eine konsistente, direkt weiterverwendbare Struktur.

#### Interaktive Demonstration

Die Schritte, Textextraktion, Prompting und strukturierte Ausgabe, lassen sich vollständig automatisieren. Um den Workflow greifbarer zu machen, enthält diese Fallstudie eine interaktive Anwendung.

Die Anwendung demonstriert den vollständigen Ablauf anhand realistischer Unternehmensprotokolle. Nutzerinnen und Nutzer können zufällig ausgewählte Protokolle laden, den ursprünglichen Fließtext betrachten und anschließend die automatisch erzeugte Zusammenfassung anzeigen lassen.

Dabei werden unter anderem folgende Informationen extrahiert:

- Kurzfassungen,
- Teilnehmende,
- Aufgaben,
- Verantwortlichkeiten,
- Fristen,
- Beschlüsse,
- und offene Punkte.

```{r}
#| echo: false
#| label: protokolle-demo-data

protokolle_demo <- qs2::qs_read(here::here(
  data_dir,
  "protokolle_output",
  "protokolle_summary.qs2"
)) |>
  dplyr::transmute(
    titel,
    branche,
    datum,
    protokoll_volltext,
    kurzfassung,
    teilnehmende = purrr::map(teilnehmende, \(.tbl) {
      purrr::pmap(list(.tbl$name, .tbl$rolle), \(.name, .rolle) {
        list(name = .name, rolle = .rolle)
      })
    }),
    beschluesse = purrr::map(beschluesse, as.list),
    offene_punkte = purrr::map(offene_punkte, as.list),
    aufgaben = purrr::map(aufgaben, \(.tbl) {
      purrr::pmap(
        list(.tbl$verantwortlich, .tbl$aufgabe, .tbl$frist),
        \(.wer, .was, .frist) {
          list(verantwortlich = .wer, aufgabe = .was, frist = .frist)
        }
      )
    })
  )

# "</" escapen, damit Protokolltext mit einer solchen Zeichenfolge das
# umschließende <script>-Tag nicht vorzeitig beendet.
protokolle_json <- jsonlite::toJSON(protokolle_demo, auto_unbox = TRUE) |>
  stringi::stri_replace_all_fixed("</", "<\\/")

htmltools::tagList(
  tags$style(htmltools::HTML(
    "
    #protokolle-demo .protokoll-card { border: 1px solid #eee; border-radius: 12px; padding: 16px; }
    #protokolle-demo .protokoll-title { margin: 0 0 4px 0; font-size: 1.2rem; line-height: 1.25; }
    #protokolle-demo .protokoll-meta { font-size: 0.9rem; margin-bottom: 12px; color: #6c757d; }
    #protokolle-demo .protokoll-text {
      font-family: var(--bs-font-monospace);
      font-size: 0.875rem;
      background-color: #F2F1F4;
      padding: 12px;
      border-radius: 6px;
      max-height: 400px;
      overflow-y: auto;
      white-space: pre-wrap;
    }
    #protokolle-demo .summary-card { border: 1px solid #eee; border-radius: 12px; padding: 16px; margin-top: 1rem; }
    #protokolle-demo .summary-section { margin-bottom: 1.25rem; }
    #protokolle-demo .summary-section:last-child { margin-bottom: 0; }
    #protokolle-demo .summary-section h4 {
      font-size: 1rem;
      font-weight: 600;
      margin: 0 0 0.5rem 0;
      color: #2e2933;
    }
    #protokolle-demo .summary-kurzfassung {
      font-style: italic;
      margin-bottom: 1rem;
      padding: 0.75rem;
      background-color: #F2F1F4;
      border-left: 3px solid #837591;
      border-radius: 4px;
    }
    #protokolle-demo .summary-chips { display: flex; flex-wrap: wrap; gap: 0.4rem; }
    #protokolle-demo .chip {
      background-color: #837591;
      color: #fefffc;
      padding: 3px 10px;
      border-radius: 12px;
      font-size: 0.875rem;
    }
    #protokolle-demo .summary-list { padding-left: 1.25rem; margin: 0; }
    #protokolle-demo .summary-list li { margin-bottom: 0.3rem; }
    #protokolle-demo .summary-table { width: 100%; border-collapse: collapse; font-size: 0.9rem; }
    #protokolle-demo .summary-table th, #protokolle-demo .summary-table td {
      text-align: left; padding: 6px 10px; border-bottom: 1px solid #eee; vertical-align: top;
    }
    #protokolle-demo .summary-table th { background-color: #eee; font-weight: 600; }
    "
  )),

  tags$div(
    id = "protokolle-demo",
    class = "mb-5",

    tags$script(
      type = "application/json",
      id = "protokolle-demo-data",
      htmltools::HTML(protokolle_json)
    ),

    tags$div(
      class = "d-grid mb-4",
      tags$button(
        id = "protokolle-demo-random-btn",
        type = "button",
        class = "btn btn-primary btn-lg text-white",
        tags$i(class = "fa-solid fa-dice me-2"),
        "Zufälliges Protokoll wählen"
      )
    ),

    tags$div(id = "protokolle-demo-protokoll"),

    tags$div(
      id = "protokolle-demo-generate",
      class = "d-grid mt-4",
      style = "display: none;",
      tags$button(
        id = "protokolle-demo-generate-btn",
        type = "button",
        class = "btn btn-primary btn-lg text-white",
        tags$i(class = "fa-solid fa-wand-magic-sparkles me-2"),
        "Zusammenfassung generieren"
      )
    ),

    tags$div(id = "protokolle-demo-summary")
  ),

  tags$script(htmltools::HTML(stringi::stri_c(
    "(function () {\n",
    "  var data = JSON.parse(document.getElementById('protokolle-demo-data').textContent);\n",
    "  var current = null;\n",
    "  var pendingTimeout = null;\n",
    "  var protokollOut = document.getElementById('protokolle-demo-protokoll');\n",
    "  var summaryOut = document.getElementById('protokolle-demo-summary');\n",
    "  var generateWrap = document.getElementById('protokolle-demo-generate');\n",
    "  var generateBtn = document.getElementById('protokolle-demo-generate-btn');\n",
    "  var generateBtnDefaultHtml = generateBtn.innerHTML;\n",
    "  function esc(str) {\n",
    "    var div = document.createElement('div');\n",
    "    div.textContent = str == null ? '' : str;\n",
    "    return div.innerHTML;\n",
    "  }\n",
    "  function renderProtokoll(row) {\n",
    "    protokollOut.innerHTML =\n",
    "      '<div class=\"protokoll-card\">' +\n",
    "        '<h3 class=\"protokoll-title\">' + esc(row.titel) + '</h3>' +\n",
    "        '<div class=\"protokoll-meta\">' + esc(row.branche) + ' &middot; ' + esc(row.datum) + '</div>' +\n",
    "        '<div class=\"protokoll-text\">' + esc(row.protokoll_volltext) + '</div>' +\n",
    "      '</div>';\n",
    "  }\n",
    "  function renderChips(items) {\n",
    "    if (!items || items.length === 0) { return ''; }\n",
    "    return '<div class=\"summary-chips\">' + items.map(function (p) {\n",
    "      var label = p.rolle ? (p.name + ' (' + p.rolle + ')') : p.name;\n",
    "      return '<span class=\"chip\">' + esc(label) + '</span>';\n",
    "    }).join('') + '</div>';\n",
    "  }\n",
    "  function renderList(items) {\n",
    "    if (!items || items.length === 0) { return '<em>Keine Einträge.</em>'; }\n",
    "    return '<ul class=\"summary-list\">' + items.map(function (x) {\n",
    "      return '<li>' + esc(x) + '</li>';\n",
    "    }).join('') + '</ul>';\n",
    "  }\n",
    "  function renderAufgaben(items) {\n",
    "    if (!items || items.length === 0) { return '<em>Keine Aufgaben.</em>'; }\n",
    "    var rows = items.map(function (a) {\n",
    "      return '<tr><td>' + esc(a.verantwortlich) + '</td><td>' + esc(a.aufgabe) + '</td><td>' + esc(a.frist) + '</td></tr>';\n",
    "    }).join('');\n",
    "    return '<table class=\"summary-table\"><thead><tr><th>Wer</th><th>Was</th><th>Bis wann</th></tr></thead><tbody>' + rows + '</tbody></table>';\n",
    "  }\n",
    "  function renderSummary(row) {\n",
    "    summaryOut.innerHTML =\n",
    "      '<div class=\"summary-card\">' +\n",
    "        '<div class=\"summary-kurzfassung\">' + esc(row.kurzfassung) + '</div>' +\n",
    "        '<div class=\"summary-section\"><h4>Teilnehmende</h4>' + renderChips(row.teilnehmende) + '</div>' +\n",
    "        '<div class=\"summary-section\"><h4>Beschlüsse</h4>' + renderList(row.beschluesse) + '</div>' +\n",
    "        '<div class=\"summary-section\"><h4>Aufgaben</h4>' + renderAufgaben(row.aufgaben) + '</div>' +\n",
    "        '<div class=\"summary-section\"><h4>Offene Punkte</h4>' + renderList(row.offene_punkte) + '</div>' +\n",
    "      '</div>';\n",
    "  }\n",
    "  document.getElementById('protokolle-demo-random-btn').addEventListener('click', function () {\n",
    "    if (pendingTimeout) { window.clearTimeout(pendingTimeout); pendingTimeout = null; }\n",
    "    generateBtn.disabled = false;\n",
    "    generateBtn.innerHTML = generateBtnDefaultHtml;\n",
    "    current = data[Math.floor(Math.random() * data.length)];\n",
    "    renderProtokoll(current);\n",
    "    summaryOut.innerHTML = '';\n",
    "    generateWrap.style.display = '';\n",
    "  });\n",
    "  generateBtn.addEventListener('click', function () {\n",
    "    if (!current) { return; }\n",
    "    var row = current;\n",
    "    generateBtn.disabled = true;\n",
    "    generateBtn.innerHTML = '<i class=\"fa-solid fa-sync fa-spin me-2\"></i>Zusammenfassung generieren';\n",
    "    pendingTimeout = window.setTimeout(function () {\n",
    "      pendingTimeout = null;\n",
    "      renderSummary(row);\n",
    "      generateWrap.style.display = 'none';\n",
    "      generateBtn.disabled = false;\n",
    "      generateBtn.innerHTML = generateBtnDefaultHtml;\n",
    "    }, 3000);\n",
    "  });\n",
    "})();"
  )))
)
```

## Praktischer Nutzen

Für ein mittelständisches Unternehmen liegt der Nutzen weniger in der Technik als in der täglichen Entlastung:

```{r}
business_value <- tibble::tribble(
  ~Bereich, ~Nutzen,
  "Assistenz & Office Management", "Die manuelle Aufbereitung von Protokollen entfällt weitgehend.",
  "Projektmanagement", "Aufgaben, Fristen und Verantwortlichkeiten werden konsistent erfasst.",
  "Wissensmanagement", "Die strukturierte Ausgabe lässt sich ohne Zwischenschritte weiterverwenden.",
  "IT & Datenschutz", "Durch den lokalen Betrieb verlassen sensible Inhalte das Unternehmen nicht.",
  "Geschäftsführung", "Derselbe Workflow funktioniert auch für Service-Tickets, Wartungsberichte, Angebote oder Verträge."
)
```

```{r}
business_value |>
  gt::gt() |>
  gt::tab_header(
    title = "Praktischer Nutzen der automatisierten Protokollnachbereitung"
  ) |>
  gt::tab_options(
    table.width = gt::pct(100),
    data_row.padding = gt::px(5)
  ) |>
  nd.util::nd_gt_tab_options() |>
  nd.util::nd_gt_to_html()
```

## Technische Umsetzung

Auch diese Fallstudie basiert auf frei verfügbaren Methoden. Welche konkrete Programmiersprache oder Softwareumgebung dafür zum Einsatz kommt, ist zweitrangig — die gezeigten Prinzipien lassen sich mit vergleichbaren Werkzeugen ebenso gut umsetzen. Im Kern kommen folgende Bausteine zum Einsatz:

{{{< fa-ul >}}}
  {{{< fa-solid-li icon="file-import" >}}} **PDF-Textextraktion:** Die Protokolle werden aus dem PDF-Format in maschinenlesbaren Text überführt. {{{< /fa-solid-li >}}}
  {{{< fa-solid-li icon="microchip" >}}} **Lokal betriebenes Sprachmodell:** Ein offen verfügbares Sprachmodell (hier: Gemma 4) verarbeitet die Protokolle direkt in der eigenen Infrastruktur. {{{< /fa-solid-li >}}}
  {{{< fa-solid-li icon="list-check" >}}} **Strukturiertes Prompting:** Klare Regeln und ein festes Ausgabeformat sorgen dafür, dass Inhalte extrahiert statt frei erfunden werden. {{{< /fa-solid-li >}}}
{{{< /fa-ul >}}}

Entscheidend ist auch hier: Das Sprachmodell läuft lokal statt über eine Cloud-API — Protokollinhalte verlassen damit nie die eigene Infrastruktur, und es entstehen keine laufenden Kosten pro verarbeitetem Protokoll.

## Grenzen der Analyse

Der gezeigte Workflow macht Meeting-Protokolle in Minuten statt Stunden nutzbar — er ersetzt aber keine sorgfältige Prüfung, bevor die Ergebnisse produktiv verwendet werden:

{{{< fa-ul >}}}
  {{{< fa-solid-li icon="triangle-exclamation" >}}} **Sprachmodelle arbeiten nicht fehlerfrei:** Bei unklaren Formulierungen kann die Zuordnung von Verantwortlichkeiten oder die Unterscheidung zwischen Beschluss und Vertagung im Einzelfall ungenau ausfallen. {{{< /fa-solid-li >}}}
  {{{< fa-solid-li icon="terminal" >}}} **Ergebnisqualität hängt von der Prompt-Gestaltung ab:** Die im Prompt festgelegten Regeln bestimmen maßgeblich, wie zuverlässig Aufgaben, Beschlüsse und offene Punkte unterschieden werden. Unklare oder zu knappe Anweisungen führen schneller zu falsch zugeordneten oder erfundenen Inhalten. {{{< /fa-solid-li >}}}
  {{{< fa-solid-li icon="user-check" >}}} **Kein Ersatz für kritische Freigaben:** Automatisch generierte Aufgabenlisten und Zusammenfassungen eignen sich als schnelle erste Fassung, sollten aber vor der Weiterleitung an Kolleg:innen oder Kund:innen gegengelesen werden — insbesondere bei rechtlich relevanten Beschlüssen. {{{< /fa-solid-li >}}}
{{{< /fa-ul >}}}

Für die interne Nachbereitung ist das ein vertretbarer Kompromiss. Vor einer vollautomatisierten Weiterverwendung — etwa dem direkten Versand generierter Aufgaben oder E-Mails — lohnt sich weiterhin eine kurze menschliche Kontrolle.


## Fazit

Für ein mittelständisches Unternehmen liegt der Nutzen weniger in der Technik als in der täglichen Entlastung: Aus einem unübersichtlichen PDF-Protokoll entsteht in wenigen Sekunden eine strukturierte, direkt weiterverwendbare Zusammenfassung.

Und der vielleicht wichtigste Punkt: **Der gleiche Workflow funktioniert weit über Meeting-Protokolle hinaus.** Sobald Inhalte als Text vorliegen — ob Service-Ticket, Wartungsbericht, Angebot oder Vertrag — lassen sich daraus mit demselben Prinzip strukturierte, weiterverwendbare Informationen gewinnen. Diese Fallstudie zeigt damit weniger eine einzelne Lösung als ein **übertragbares Muster** für den Umgang mit unstrukturierten Textdaten im Unternehmen — eines, das den manuellen Aufwand für ihre Nachbereitung auf ein Minimum reduziert.
