---
title: "Sentimentanalyse"
subtitle: "Automatisierte Erkennung von Stimmungen in Texten"
figtitle: "🌡️"
date: "2024-11-25T14:25:49+01:00"
toc_show: true
draft: false
html-table-processing: none
---

```{r}
source(here::here("scripts/nd_inline_svg.R"))
```

## Was ist Sentimentanalyse?

Die Sentimentanalyse, auch bekannt als Stimmungsanalyse oder Opinion Mining, ist eine Methode zur automatisierten Erkennung und Bewertung der Emotionen und Meinungen, die in Textdaten zum Ausdruck kommen. Dabei ist das Ziel die Wahrnehmung eines Textes zu quantifizieren – also zu beurteilen, ob ein Text, wie beispielsweise eine Produktbewertung, ein Kundenfeedback oder ein Social-Media-Beitrag, positiv, negativ oder neutral ist. Dies wird üblicherweise auf einer Skala von -1 bis 1, also von sehr negativ bis sehr positiv.

## Anwendungen 

{{{< fa-ul >}}}
  {{{< fa-solid-li icon="star"  >}}} **Markenreputation überwachen:** Behalten Sie Ihr Markenimage im Blick, indem Sie Kundenfeedback und Online-Bewertungen analysieren. {{{< /fa-solid-li >}}}
  {{{< fa-solid-li icon="lightbulb"  >}}} **Produktentwicklung und Innovation:** Durch die Analyse von Rezensionen und Feedback lassen sich wertvolle Einblicke in Bedürfnisse und Probleme von Kunden gewinnen, die als Basis für Produktentwicklung und Innovation dienen. {{{< /fa-solid-li >}}}
  {{{< fa-solid-li icon="ticket-simple" >}}} **Kundenservice verbessern:** Analysieren Sie die Stimmung in Kundenanfragen und Support-Tickets, um  den Service gezielt zu optimieren. Durch die automatische Stimmungsbewertung können kritische Fälle priorisiert und schneller gelöst werden. {{{< /fa-solid-li >}}}
{{{< /fa-ul >}}}



## Methoden der Sentimentanalyse

Um die Vorteile der Sentiment-Analyse zu nutzen, gibt es zwei bewährte Ansätze: die lexikonbasierte Methode und die machine-learning-basierte Methode. Beide haben spezifische Stärken und Schwächen, die im Folgenden beleuchtet werden:

### Lexikonbasierte Sentimentanalyse 

Die lexikonbasierte Sentimentanalyse ist die traditionelle Form des Verfahrens, bei der vorab definierte Wörterlisten, sogenannte Sentimentlexika, verwendet werden, um die Stimmung eines Textes zu bestimmen.

#### Funktionsweise

Diese Lexika enthalten Wörter, die mit positiven oder negativen Gefühlen assoziiert sind, oft mit einem entsprechenden Gewicht, das die Stärke des Ausdrucks angibt.

Zur Bewertung werden die Wörter des Textes mit den Einträgen des Lexikons (bspw. SentiWS oder German Polarity Clues) abgeglichen. Die aggregierten Gewichte der Wörter aus dem Lexikon geben schließlich die Gesamtstimmung des Textes wieder.

{{{< div class="grid" >}}} {{{< div class="g-col-12" >}}} 

```{r}
#| label: svg-dict-senti
nd_inline_svg(here::here("content/assets/img/dict_senti.svg")) |>
  nd.util::render_raw_html()
```

{{{< /div >}}} {{{< /div >}}}


#### Vor- und Nachteile

{{{< fa-ul >}}}
    {{{< fa-solid-li icon="thumbs-up" color="#39b185" >}}} Die lexikonbasierte Sentimentanalyse ist aufgrund ihrer einfachen Implementierung und des geringen Bedarfs an Rechen- und Speicherkapazität besonders für kleine Unternehmen mit begrenzten Ressourcen attraktiv. {{{< /fa-solid-li >}}}
    {{{< fa-solid-li icon="thumbs-down" color="#cf597e" >}}} Allerdings stößt sie in komplexen Szenarien schnell an ihre Grenzen, da sie Schwierigkeiten hat, den Kontext und die Mehrdeutigkeit von Wörtern korrekt zu erfassen. Eine Phrase wie „nicht schlecht“ kann beispielsweise fälschlicherweise als negativ interpretiert werden, obwohl sie im Kontext positiv gemeint ist. {{{< /fa-solid-li >}}}
{{{< /fa-ul >}}}


#### Ausprobieren

```{r}
#| output: asis
nd.util:::nd_iframe_app(
  .url = "https://nd_apps.dsjlu.wirtschaft.uni-giessen.de/apps/senti_dict/",
  .height = "4rem"
)
```

### Machine-Learning-Basierte Sentimentanalyse

Im Gegensatz zu lexikonbasierten Ansätzen bieten vortrainierte Modelle, die auf allgemeinen Sprachmodellen wie BERT (Bidirectional Encoder Representations from Transformers) basieren, eine fortschrittliche Möglichkeit zur Sentimentanalyse.

#### Funktionsweise

Diese Modelle lernen aus einer Vielzahl von Beispielen und liefern auch in unbekannten Domänen oder bei komplexen sprachlichen Strukturen, wie Sarkasmus, verlässlichere Ergebnisse. Sie sind nicht auf spezifische Lexika angewiesen und können durch Fine-Tuning flexibel an unterschiedliche Anwendungsfälle angepasst werden, was sie besonders leistungsstark und vielseitig macht.


{{{< div class="grid" >}}} {{{< div class="g-col-12" >}}} 

```{r}
#| label: svg-ml-senti
nd_inline_svg(here::here("content/assets/img/ml_senti.svg")) |>
  nd.util::render_raw_html()
```

{{{< /div >}}} {{{< /div >}}}


#### Vor- und Nachteile

{{{< fa-ul >}}}
    {{{< fa-solid-li icon="thumbs-up" color="#39b185" >}}} Große Sprachmodelle sind besser darin, die Stimmung eines Textes im Gesamtkontext zu erfassen, anstatt sich nur auf einzelne Begriffe zu stützen. Dadurch liefern sie häufig genauere Ergebnisse. {{{< /fa-solid-li >}}}
    {{{< fa-solid-li icon="thumbs-down" color="#cf597e" >}}} Die Anwendung dieser Methode erfordert jedoch deutlich mehr Rechenkapazität, was besonders bei großen Datenmengen zu Herausforderungen führen kann. {{{< /fa-solid-li >}}}
{{{< /fa-ul >}}}


#### Ausprobieren

```{r}
#| output: asis
nd.util:::nd_iframe_app(
  .url = "https://nd_apps.dsjlu.wirtschaft.uni-giessen.de/apps/senti_trans/",
  .height = "4rem"
)
```


### LLM-basierte Sentimentanalyse

Große Sprachmodelle (LLMs) können Stimmung nicht nur auf Wortebene, sondern im gesamten Kontext einer Aussage erkennen. Sie kombinieren semantisches Verständnis, Weltwissen und Anweisungen aus dem Prompt, um auch implizite Hinweise wie Ironie, Tonfall oder gemischte Sprachen zu berücksichtigen.

#### Funktionsweise

LLMs folgen klar formulierten Prompts und lassen sich mit kurzen Beispielen (Few-Shot) oder spezifischen Instruktionen schnell an neue Domänen anpassen. So können sie neben einer Sentiment-Bewertung auch Begründungen liefern oder Ausgabeformate einhalten (z. B. Label, Score und kurzer Kommentar in einem Schritt).

#### Vor- und Nachteile

{{{< fa-ul >}}}
    {{{< fa-solid-li icon="thumbs-up" color="#39b185" >}}} Sehr gute Kontextsensitivität: LLMs erfassen nuancierte Stimmungen, Ironie und domain-spezifische Formulierungen zuverlässiger als klassische Modelle. {{{< /fa-solid-li >}}}
    {{{< fa-solid-li icon="thumbs-up" color="#39b185" >}}} Flexibel durch Prompting: Ausgabeformat, Sprache und Detailtiefe lassen sich ohne erneutes Training steuern (z. B. Score + Begründung in Deutsch oder Englisch). {{{< /fa-solid-li >}}}
    {{{< fa-solid-li icon="thumbs-down" color="#cf597e" >}}} Höhere Kosten und Latenz: API- oder Inferenzkosten fallen pro Anfrage an; Verarbeitung größerer Datenmengen kann teuer und langsamer sein. {{{< /fa-solid-li >}}}
    {{{< fa-solid-li icon="thumbs-down" color="#cf597e" >}}} Datenschutz und Prompt-Sensitivität: Bei externen APIs sind Datenrichtlinien zu prüfen; Ergebnisse können sich je nach Prompt-Formulierung oder Modellversion ändern. {{{< /fa-solid-li >}}}
{{{< /fa-ul >}}}

#### Ausprobieren

Geben Sie einen eigenen Text ein und lassen Sie das LLM die Stimmung bestimmen.

```{r}
#| output: asis
nd.util:::nd_iframe_app(
  .url = "https://nd_apps.dsjlu.wirtschaft.uni-giessen.de/apps/senti_llm/",
  .height = "4rem"
)
```