---
title: "RAG-Wissensassistent"
subtitle: "Fragen auf Basis eigener Dokumente beantworten – mit nachvollziehbaren Quellen"
figtitle: "🤖"
toc_show: true
draft: false
html-table-processing: none
---

```{r}
#| label: setup
library(htmltools)

tags <- htmltools::tags

# Basis-URL der eingebetteten App. Die einzelnen Bausteine werden über den
# Query-Parameter `ui_element` (ingest/documents/chat) ausgewählt; alle drei
# teilen sich über `session_id` dieselbe RAG-Session (siehe Skript am Seitenende).
rag_base <- "https://nd_apps.dsjlu.wirtschaft.uni-giessen.de/apps/rag_system/"

# Ein einzelner Baustein: Ladeindikator + (zunächst quellenloses) iframe. Die
# tatsächliche `src` inkl. gemeinsamer session_id setzt das Skript am Seitenende.
rag_embed <- function(.element, .initial_height = "240px") {
  .iframe_id <- paste0("rag-iframe-", .element)
  .loader_id <- paste0("rag-loader-", .element)
  tagList(
    tags$div(
      id = .loader_id,
      class = "d-flex justify-content-center align-items-center my-3",
      style = paste0("width: 100%; height: ", .initial_height, ";"),
      tags$div(
        class = "spinner-border text-primary",
        role = "status",
        tags$span(class = "visually-hidden", "Laden…")
      )
    ),
    tags$iframe(
      id = .iframe_id,
      class = "rag-embed",
      `data-rag-base` = rag_base,
      `data-rag-element` = .element,
      `data-rag-loader` = .loader_id,
      scrolling = "no",
      loading = "lazy",
      style = "width: 100%; border: 0; height: 0; display: block;"
    )
  )
}
```

Ein **RAG-Wissensassistent** (Retrieval-Augmented Generation) beantwortet Fragen
nicht aus dem allgemeinen Modellwissen, sondern ausschließlich auf Basis der
Dokumente, die Sie ihm zur Verfügung stellen. Die folgenden drei Bausteine
bilden den kompletten Ablauf ab – sie sind einzeln eingebettet, gehören aber zur
**selben Sitzung**: Was Sie oben aufnehmen, steht unten für den Chat bereit.

## Wissensbasis aufbauen

Nehmen Sie zunächst Inhalte in die Wissensbasis auf – wahlweise über eine
**HTML-URL** oder ein **PDF**. Die Dokumente werden zerlegt, in Vektoren
überführt und durchsuchbar abgelegt.

```{r}
#| label: embed-ingest
rag_embed("ingest")
```

## Aufgenommene Dokumente

Hier sehen Sie, was aktuell in der Wissensbasis liegt. Über **Aktualisieren**
wird die Liste neu geladen – so erscheinen auch soeben aufgenommene Dokumente.

```{r}
#| label: embed-documents
rag_embed("documents")
```

## Fragen stellen

Stellen Sie nun Fragen zu den aufgenommenen Dokumenten. Die Antwort wird live
erzeugt und mit **Quellenmarken** versehen: Über das Info-Symbol an einer Marke
sehen Sie, aus welchem Dokument die jeweilige Aussage stammt.

```{r}
#| label: embed-chat
rag_embed("chat", .initial_height = "420px")
```

```{r}
#| label: rag-wire-script
# Skript-Block: erzeugt einmalig eine gemeinsame session_id, hängt sie zusammen
# mit dem jeweiligen ui_element an die iframe-src und startet den iframe-resizer.
# So teilen sich alle Bausteine dieselbe RAG-Session.
tags$script(htmltools::HTML(paste0(
  "(function () {\n",
  "  var domains = [\n",
  "    'https://shiny.dsjlu.wirtschaft.uni-giessen.de',\n",
  "    'https://nd_apps.dsjlu.wirtschaft.uni-giessen.de'\n",
  "  ];\n",
  "  function randomId() {\n",
  "    return (window.crypto && crypto.randomUUID)\n",
  "      ? crypto.randomUUID()\n",
  "      : (Date.now() + '-' + Math.random().toString(36).slice(2));\n",
  "  }\n",
  "  function init() {\n",
  "    var sessionId = 'web-' + randomId();\n",
  "    document.querySelectorAll('iframe.rag-embed').forEach(function (frame) {\n",
  "      if (frame.dataset.ragWired) { return; }\n",
  "      frame.dataset.ragWired = '1';\n",
  "      var base = frame.getAttribute('data-rag-base');\n",
  "      var element = frame.getAttribute('data-rag-element');\n",
  "      var loaderId = frame.getAttribute('data-rag-loader');\n",
  "      var sep = base.indexOf('?') >= 0 ? '&' : '?';\n",
  "      frame.addEventListener('load', function () {\n",
  "        var loader = loaderId && document.getElementById(loaderId);\n",
  "        if (loader) { loader.remove(); }\n",
  "      });\n",
  "      frame.src = base + sep +\n",
  "        'session_id=' + encodeURIComponent(sessionId) +\n",
  "        '&ui_element=' + encodeURIComponent(element);\n",
  "    });\n",
  "    if (window.iframeResize) {\n",
  "      iframeResize(\n",
  "        { waitForLoad: false, license: 'GPLv3', checkOrigin: domains },\n",
  "        'iframe.rag-embed'\n",
  "      );\n",
  "    }\n",
  "  }\n",
  "  if (document.readyState === 'loading') {\n",
  "    document.addEventListener('DOMContentLoaded', init);\n",
  "  } else {\n",
  "    init();\n",
  "  }\n",
  "})();"
)))
```
