---
title: "Analyse von Support-Tickets"
subtitle: "Wie maschinelles Lernen hilft, dringende Kundenanliegen frühzeitig zu erkennen."
figtitle: "📩"
date: "2024-11-25T14:25:49+01:00"
draft: false
toc_show: true
execute:
  echo: false
  message: false
  cache: false
---


```{r}
#| cache: false

# Setup
set.seed(123)

library(tidyverse)
library(tidytext)
library(textdata)
library(lubridate)
library(topicmodels)
# library(tm)
# library(wordcloud)
# library(stopwords)
library(ggplot2)
# library(textrecipes)
library(gt)

data_dir <- here::here("content", "case_studies", "support_tickets", "data")

calc_panel_margin_y_in <- function(.plot_obj) {
  .plot_obj |>
    plottr::calc_element_margin_data() |>
    dplyr::filter(
      stringi::stri_detect_regex(name, "^panel(-\\d+)*$")
    ) |>
    dplyr::summarize(
      margin_top = min(plottr:::unit_to_mm(margin_top)),
      margin_bottom = min(plottr:::unit_to_mm(margin_bottom))
    ) |>
    with(unit(margin_bottom + margin_top, "mm")) |>
    grid::convertUnit("in", valueOnly = TRUE)
}

ggplot2::theme_set(`+`(
  ggplot2::theme_minimal(base_size = 14, base_family = "Open Sans"),
  ggplot2::theme(
    axis.text.x = ggplot2::element_text(size = 12),
    axis.text.y = ggplot2::element_text(size = 12),
    axis.title.x = ggplot2::element_text(size = 14),
    axis.title.y = ggplot2::element_text(size = 14),
    title = ggplot2::element_text(size = 14),
    strip.text = ggplot2::element_text(size = 14),
    panel.grid.major = ggplot2::element_blank(),
    panel.grid.minor = ggplot2::element_blank(),
    panel.background = ggplot2::element_rect(fill = NA, colour = NA),
    plot.background = ggplot2::element_rect(fill = NA, colour = NA),
    legend.position = "bottom"
  )
))

data_dir <- here::here("content", "case_studies", "support_tickets", "data")
```

## Warum Support-Tickets automatisiert nach Dringlichkeit klassifizieren?

Täglich erreichen Unternehmen zahlreiche Anfragen, Beschwerden oder sonstige Mitteilungen. Support-Systeme helfen zwar, diese zu strukturieren und zu kategorisieren, doch selbst damit vergeht oft wertvolle Zeit, bis ein wirklich dringendes Anliegen erkannt und an die richtige Stelle weitergeleitet wird. Die Folge sind längere Ausfallzeiten und sinkende Kundenzufriedenheit, gerade dort, wo schnelles Handeln am wichtigsten wäre.

Hier setzen Methoden der Textanalyse und des maschinellen Lernens an: Anstatt jedes Ticket manuell zu sichten, lässt sich die Dringlichkeit bereits aus dem Text der Anfrage automatisiert einschätzen, denn Wortwahl, Tonfall und sprachliche Signale wie Fragen oder Ausrufezeichen liefern dafür überraschend aussagekräftige Hinweise.

Der Reiz dieses Ansatzes: Es braucht dafür kein aufwendiges neues Datenerfassungsprojekt. Support-Tickets fallen ohnehin im Tagesgeschäft an, und wir konzentrieren uns bewusst vor allem auf textbasierte Variablen, um zu zeigen, dass sich bereits auf dieser Basis ein leistungsfähiges Klassifikationsmodell entwickeln lässt.

{{{< div class="grid" >}}} {{{< div class="g-col-12 g-col-md-6 g-start-md-4" >}}}

```{r}
#| out-width: "100%"
#| fig-alt: "Ticket Illustration"
knitr::include_graphics(fs::path(
  data_dir,
  "img",
  "support_tickets_illustration.png"
))
```

{{{< /div >}}} {{{< /div >}}}



## Das Beispiel: Support-Tickets eines Unternehmens

Als Datengrundlage dienen 8.867 deutschsprachige Support-Tickets eines Unternehmens. Jedes Ticket enthält neben dem Nachrichtentext auch einen Betreff sowie den zuständigen Fachbereich (z. B. IT-Support oder Rückgaben und Umtausch).

Die Zielgröße **Dringlichkeit** steht dabei nicht direkt im Datensatz, sondern wird aus der ursprünglichen Ticket-Art abgeleitet: Tickets vom Typ „Incident“ oder „Problem“ gelten als **hoch dringlich**, alle anderen (z. B. allgemeine Anfragen oder Feature-Wünsche) als **gering dringlich**. Diese Vereinfachung auf zwei Klassen macht das Problem greifbar, ersetzt aber keine im Unternehmen tatsächlich gelebte Priorisierungslogik.

Ein Ausschnitt der ersten Beobachtungen ist in der folgenden Tabelle dargestellt.

```{r}
#| echo: false
#| message: false

support <-
  read_rds(
    fs::path(data_dir, "german_customer_support_tickets.rds")
  ) |>
  mutate(
    row_id = row_number() |>
      as.character(),
    .before = subject
  ) |>
  mutate(
    urgency = if_else(type %in% c("Incident", "Problem"), "hoch", "gering")
  ) |>
  select(
    -paste0("tag_", 1:8),
    -answer,
    -type,
    -priority,
    -version,
    -detected_language,
    -language_mismatch
  ) |>
  rename(
    ID = row_id,
    Betreff = subject,
    Nachricht = message,
    Bereich = queue,
    Sprache = language,
    Dringlichkeit = urgency
  ) |>
  mutate(
    Bereich = case_when(
      Bereich == "Billing and Payments" ~ "Abrechnung und Zahlungen",
      Bereich == "Customer Service" ~ "Kundenservice",
      Bereich == "General Inquiry" ~ "Allgemeine Anfrage",
      Bereich == "Human Resources" ~ "Personalabteilung",
      Bereich == "IT Support" ~ "IT-Support",
      Bereich == "Product Support" ~ "Produktsupport",
      Bereich == "Returns and Exchanges" ~ "Rückgaben und Umtausch",
      Bereich == "Sales and Pre-Sales" ~ "Vertrieb und Vorverkauf",
      Bereich == "Service Outages and Maintenance" ~ "Wartung und Störungen",
      Bereich == "Technical Support" ~ "Technischer Support",
      TRUE ~ Bereich
    )
  )
```

```{r}
library(htmltools)

support |>
  slice_sample(n = 10) |>
  mutate(
    Betreff,
    Nachricht,
    Bereich,
    Sprache,
    Dringlichkeit,
    .keep = "none"
  ) |>
  as.list() |>
  list_transpose() |>
  map(\(.row_list) {
    tags$div(
      class = "card",
      style = "width: 100%;",
      tags$ul(
        class = "list-group list-group-flush",
        !!!unname(imap(.row_list, \(.value, .key) {
          tags$li(
            class = "list-group-item",
            tags$div(
              style = stringi::stri_c(
                "overflow: hidden; width: 100%; display: -webkit-box; ",
                "-webkit-line-clamp: 8; -webkit-box-orient: vertical;"
              ),
              tags$code(stringi::stri_c(.key, ":")),
              .value
            )
          )
        }))
      )
    )
  }) |>
  nd.util::nd_carousel(.title = "Beispielbeobachtungen aus dem Rohdatensatz")
```


### Ausgangslage

Für ein Unternehmen mit hohem Ticketaufkommen ist nicht jede Anfrage gleich dringend. Mitarbeitende im Support stehen aber ständig vor der Frage, welches Ticket zuerst bearbeitet werden sollte. Typische Fragen aus dem Tagesgeschäft bleiben dabei ohne Unterstützung offen:

{{{< fa-ul >}}}
  {{{< fa-solid-li icon="quote-left" >}}} Lässt sich die Dringlichkeit eines Tickets bereits am Text erkennen, bevor es überhaupt gelesen wurde? {{{< /fa-solid-li >}}}
  {{{< fa-solid-li icon="quote-left" >}}} Welche sprachlichen Signale — Wortwahl, Tonfall, Satzzeichen — unterscheiden dringende von weniger dringenden Anliegen? {{{< /fa-solid-li >}}}
  {{{< fa-solid-li icon="quote-left" >}}} Kann ein Modell diese Einschätzung zuverlässig automatisieren, ohne für Mitarbeitende zur unnachvollziehbaren Blackbox zu werden? {{{< /fa-solid-li >}}}
  {{{< fa-solid-li icon="quote-left" >}}} Reicht dafür bereits der Nachrichtentext, oder braucht es zusätzliche, aufwendig zu pflegende Metadaten? {{{< /fa-solid-li >}}}
{{{< /fa-ul >}}}


### Ablauf der Umsetzung

#### Vorverarbeitung

Bevor der Text für weitere Analysen genutzt werden kann, muss er, wie in den {{{< crossref path="/basics#textdaten-für-analysen-vorbereiten" label="Grundlagen" >}}} beschrieben, in ein geeignetes Format überführt werden.

Dazu entfernen wir unter anderem sogenannte **Stoppwörter**, also sehr häufige Wörter ohne inhaltliche Aussagekraft. Zusätzlich bereinigen wir die Texte um wiederkehrende Formulierungen wie „Sehr geehrtes Support-Team“ oder „Sehr geehrter Kundenservice“, da auch diese keinen Mehrwert für die inhaltliche Analyse bieten.

Anschließend wird der Text **tokenisiert**, also in einzelne Wörter zerlegt. Dies ist ein grundlegender Schritt, um unstrukturierte Sprache in eine **strukturierte Form** zu bringen, die sich systematisch analysieren lässt, etwa durch das Zählen oder Vergleichen sprachlicher Einheiten, wie Wörtern.


```{r}
#| echo: false
#| message: false

custom_stopwords <-
  quanteda::stopwords(language = "de", source = "nltk") |>
  # fmt: skip
  c(
    "sehr", "geehrtes", "support", "kundensupport", "team", "kundendienstteam",
    "kundenservice", "nachricht", "kundendienst", "hoffe", "erreicht"
  ) |>
  unique() |>
  tibble::as_tibble_col("word")

support_tokens_clean <- support |>
  mutate(
    Nachricht = str_replace_all(Nachricht, "\\\\n", " "),
    Nachricht = str_to_lower(Nachricht)
  ) |>
  unnest_tokens(word, Nachricht) |>
  filter(
    !str_detect(word, "^\\d+$|^[sa]\\d+$|^[0-9]+[a-z]*$"),
    !word %in% custom_stopwords$word
  )
```

```{r}
# support_tokens_clean |>
#   head(5) |>
#   gt::gt() |>
#   gt::tab_caption("Beispiel der ersten Beobachtung nach dem Preprocessing") |>
#   gt::tab_options(
#     table.width = gt::pct(100),
#     data_row.padding = gt::px(4),
#     ihtml.use_pagination = FALSE,
#     ihtml.use_text_wrapping = TRUE
#   ) |>
#   nd.util::nd_gt_tab_options() |>
#   nd.util::nd_gt_to_html()
```


```{r}
#| output: asis
format_token <- function(.tok) {
  htmltools::tagList(
    htmltools::tags$div(
      class = "d-flex flex-wrap gap-1 mb-0 pb-0",
      purrr::map(.tok, htmltools::span, class = "token")
    ),
    htmltools::tags$style(stringi::stri_c(
      ".token {",
      "  padding: .15rem .4rem;",
      "  margin: .08rem .16rem .08rem 0;",
      "  font-weight: 500;",
      "  font-size: var(--bs-body-font-size);",
      "  font-weight: var(--bs-body-font-weight);",
      "  color: var(--bs-body-color);",
      "  background: #e9ebe5;",
      "  background-clip: border-box;",
      # "  border: var(--bs-border-width) solid var(--bs-border-color);",
      "  border: var(--bs-border-width) solid #cdcfca;",
      "  border-radius: var(--bs-border-radius);",
      "}",
      sep = "\n"
    ))
  )
}

# msg_full <- support |>
#   purrr::pluck("Nachricht", 1) |>
#   stringi::stri_replace_all_fixed("\\n", "\n")

msg_full <- stringi::stri_c(
  "Sehr geehrtes Support-Team,\n\nich möchte einen gravierenden ",
  "Sicherheitsvorfall melden, der gegenwärtig mehrere Komponenten unserer ",
  "Infrastruktur betrifft."
)

msg_token <- msg_full |>
  stringi::stri_trans_tolower() |>
  stringi::stri_split_boundaries(type = "word", skip_word_none = TRUE) |>
  purrr::pluck(1)

msg_prep <- msg_token |>
  stringi::stri_subset_regex(
    "^\\d+$|^[sa]\\d+$|^[0-9]+[a-z]*$",
    negate = TRUE
  ) |>
  setdiff(pull(custom_stopwords, word))

tags$div(
  class = "d-flex flex-column justify-content-center pb-2",
  tags$div(
    class = "card p-1",
    style = "background-color: #e9ebe5;",
    purrr::map(
      purrr::pluck(stringi::stri_split_regex(msg_full, "\\n+"), 1),
      \(.par) {
        htmltools::tags$p(class = "py-1 px-2", style = "text-indent: 0;", .par)
      }
    )
  ),
  tags$i(class = "fa-solid fa-arrow-down my-2"),
  format_token(msg_token),
  tags$i(class = "fa-solid fa-arrow-down my-2"),
  format_token(msg_prep)
)
```

#### Worthäufigkeiten

Bevor wir mit der Modellierung beginnen, schauen wir uns den Datensatz etwas genauer an, um ein besseres Verständnis für die enthaltenen Texte zu gewinnen. Insbesondere bei textbasierten Daten bietet es sich an, zunächst **Worthäufigkeiten** zu betrachten, um zentrale Begriffe und mögliche Muster zu erkennen.

Die zehn häufigsten Begriffe im Datensatz deuten darauf hin, dass der Kundenservice vor allem bei technischen Problemen oder Fragen zur Software kontaktiert wird.

```{r}
# word freq
top_words <- support_tokens_clean |>
  count(word, sort = TRUE)

freq_plot <- top_words |>
  slice_head(n = 10) |>
  ggplot(aes(x = reorder(word, n), y = n)) +
  geom_col(show.legend = FALSE, fill = "#837591") +
  coord_flip() +
  labs(x = "Wort", y = "Anzahl")
```

```{r}
#| fig-height: 3.176543

# if (interactive()) {
#   10 * 0.25 + calc_panel_margin_y_in(freq_plot)
# }
freq_plot
```


Allerdings wird hiermit noch nicht deutlich, welche Begriffe dringendere Nachrichten darstellen. Dazu betrachten wir in der nächsten Abbildung die häufigsten Begriffe nach Dringlichkeit.

```{r}

freq_per_class_plot <-
  support_tokens_clean |>
  count(Dringlichkeit, word, sort = TRUE) |>
  group_by(Dringlichkeit) |>
  slice_max(n, n = 10) |>
  ungroup() |>
  ggplot(aes(
    x = reorder_within(word, n, Dringlichkeit),
    y = n,
    fill = Dringlichkeit
  )) +
  geom_col(show.legend = FALSE) +
  facet_wrap(~Dringlichkeit, scales = "free_y") +
  scale_x_reordered() +
  coord_flip() +
  scale_fill_manual(
    values = c(
      "gering" = "#39b185",
      "hoch" = "#cf597e"
    )
  ) +
  labs(
    x = NULL,
    y = "Häufigkeit"
  )
```

```{r}
#| fig-height: 3.512073

# if (interactive()) {
#   10 * 0.25 + calc_panel_margin_y_in(freq_per_class_plot)
# }
freq_per_class_plot
```


Es lassen sich klare inhaltliche Unterschiede zwischen den Klassen erkennen:

{{{< fa-ul >}}}
  {{{< fa-solid-li icon="comment-dots" >}}} In weniger dringlichen Nachrichten (links) stehen eher allgemeine oder informative Begriffe im Vordergrund, wie z.B. „informationen“, „freue“, „integration“ oder „unterstützung“. Diese Anfragen deuten auf Interesse, Verbesserungsvorschläge oder Rückfragen hin.{{{< /fa-solid-li >}}}

  {{{< fa-solid-li icon="triangle-exclamation" >}}} In hoch dringlichen Nachrichten (rechts) dominieren dagegen Begriffe wie „problem“, „software“, „beheben“, „lösung“ oder „ursache“. Diese Begriffe weisen auf technische Schwierigkeiten oder akute Störungen hin, die eine schnelle Reaktion erfordern.{{{< /fa-solid-li >}}}
{{{< /fa-ul >}}}


#### Charakteristische Begriffe pro Klasse (TF-IDF)

Neben der Betrachtung der häufigsten Begriffe ist es oft noch aufschlussreicher, charakteristische Wörter pro Klasse zu identifizieren. Die {{{< crossref path="/basics#tf-idf" label="TF-IDF-Methode" >}}} hebt dabei Begriffe hervor, die besonders typisch für eine Klasse sind, aber in anderen weniger häufig vorkommen. So lassen sich sprachliche Muster erkennen, die beim automatisierten Erkennen der Dringlichkeit besonders hilfreich sind. Die folgende Grafik zeigt die jeweils 10 prägnantesten Begriffe pro Klasse.


```{r}
#| fig-height: 2.498452

tfidf_plot <-
  support_tokens_clean |>
  count(Dringlichkeit, word) |>
  bind_tf_idf(word, Dringlichkeit, n) |>
  group_by(Dringlichkeit) |>
  slice_max(tf_idf, n = 10) |>
  ungroup() |>
  ggplot(aes(
    x = reorder_within(word, tf_idf, Dringlichkeit),
    y = tf_idf,
    fill = Dringlichkeit
  )) +
  geom_col(show.legend = FALSE) +
  facet_wrap(~Dringlichkeit, scales = "free_y") +
  scale_x_reordered() +
  scale_y_continuous(
    breaks = scales::breaks_pretty(n = 3)
  ) +
  coord_flip() +
  scale_fill_manual(
    values = c(
      "gering" = "#39b185",
      "hoch" = "#cf597e"
    )
  ) +
  labs(
    y = "TF-IDF Wert",
    x = NULL
  )
```

```{r}
#| fig-height: 3.512073

# if (interactive()) {
#   10 * 0.25 + calc_panel_margin_y_in(tfidf_plot)
# }

tfidf_plot
```


#### Textbasierte Merkmalsextraktion

Um die Dringlichkeit von Nachrichten automatisch einschätzen zu können, müssen aus dem Text sinnvolle **Merkmale** gewonnen werden. Dabei helfen sprachliche Hinweise wie **Ausrufezeichen**, **Fragen** oder die **durchschnittliche Wortlänge**. Solche Merkmale lassen sich mit sogenannten **Regular Expressions** erkennen. Das sind spezielle Suchmuster, mit denen bestimmte Zeichenfolgen im Text gezielt gefunden und gezählt werden können, etwa Ausrufezeichen oder Fragewörter.

Diese Merkmalsextraktion bildet die **Grundlage für das Klassifikationsmodell**: Je präziser die relevanten Muster erkannt werden, desto besser kann das System dringende Anliegen priorisieren und schnell an die richtige Stelle leiten.


```{r}
support_clean <- support |>
  mutate(
    Zeichenanzahl = str_length(Nachricht),
    `Anzahl Ausrufezeichen` = str_count(Nachricht, "!"),
    Wortanzahl = str_count(Nachricht, "\\w+"),
    Frage = str_detect(Nachricht, "\\?") |> factor(),
    Wortlänge = str_extract_all(Nachricht, "\\w+") |>
      map_dbl(~ mean(nchar(.x), na.rm = TRUE)),
    `Betreff vorhanden` = (!is.na(Betreff) &
      str_length(str_trim(Betreff)) > 0) |>
      factor(),
    Nachricht = str_replace_all(Nachricht, "\\\\n", " "),
    Nachricht = str_to_lower(Nachricht),
    Nachricht = str_remove_all(
      Nachricht,
      "\\b\\d+\\b|\\b[sa]\\d+\\b|\\b[0-9]+[a-z]*\\b"
    ),
    Nachricht = str_remove_all(
      Nachricht,
      paste0("\\b(", paste(custom_stopwords$word, collapse = "|"), ")\\b")
    ),
    Nachricht = str_squish(Nachricht),
    Nachricht = str_replace_all(Nachricht, "[[:punct:]]", " "),
    Nachricht = str_replace_all(Nachricht, "\\s+", " "),
    Nachricht = str_trim(Nachricht)
  ) |>
  mutate(Zeichenanzahl = str_length(Nachricht)) |>
  filter(Zeichenanzahl >= 10)


comp_table <- support_clean |>
  group_by(Dringlichkeit) |>
  summarise(
    `Ø Zeichenanzahl` = mean(Zeichenanzahl, na.rm = TRUE),
    `Ø Wortanzahl` = mean(Wortanzahl, na.rm = TRUE),
    `Ø Wortlänge` = mean(Wortlänge, na.rm = TRUE),
    `Ø Ausrufezeichen` = mean(`Anzahl Ausrufezeichen`, na.rm = TRUE),
    `Fragenanteil` = mean(as.numeric(Frage) == 1, na.rm = TRUE),
    `Betreff vorhanden` = mean(
      as.numeric(`Betreff vorhanden`) == 1,
      na.rm = TRUE
    ),
    .groups = "drop"
  )

library(gt)

comp_table |>
  pivot_longer(-Dringlichkeit) |>
  pivot_wider(names_from = Dringlichkeit, values_from = value) |>
  gt::gt(rowname_col = "name") |>
  gt::tab_caption("Vergleich sprachlicher Merkmale nach Dringlichkeit") |>
  gt::fmt_number(
    columns = where(is.numeric),
    decimals = 2
  ) |>
  gt::fmt_percent(
    rows = c("Fragenanteil", "Betreff vorhanden")
  ) |>
  gt::cols_align_decimal(dec_mark = ".") |>
  gt::tab_spanner(
    label = "Dringlichkeit",
    columns = c(gering, hoch)
  ) |>
  gt::tab_options(table.width = gt::pct(100)) |>
  nd.util::nd_gt_tab_options() |>
  nd.util::nd_gt_to_html()
```


Ein Vergleich sprachlicher Merkmale zeigt deutliche Unterschiede zwischen dringenden und weniger dringenden Nachrichten. Besonders auffällig ist der Fragenanteil: Während nur etwa 39% der weniger dringenden Nachrichten eine Frage enthalten, liegt dieser Anteil bei dringenden Nachrichten bei über 92%. Auch die durchschnittliche Wortlänge ist bei dringenden Anliegen leicht erhöht.

Andere Merkmale wie Zeichen- und Wortanzahl oder der Einsatz von Ausrufezeichen unterscheiden sich dagegen kaum, und der Anteil an Nachrichten mit Betreff ist nahezu identisch. Diese Erkenntnisse sind für das Klassifikationsmodell entscheidend: Ein hoher Fragenanteil in Kombination mit leicht komplexerer Sprache, erkennbar an der höheren Wortlänge, kann als starker Indikator für Dringlichkeit genutzt werden.


#### Sentimentanalyse

Ein weiteres Merkmal, das für die Modellierung interessant sein könnte, ist die **sprachliche Stimmung (Sentiment):** Ist der Ton der Nachricht eher positiv oder negativ? Dazu führen wir eine einfache **lexikonbasierte Sentimentanalyse** durch. Dabei wird jeder Nachricht ein Wert zugewiesen, der die Summe der positiven und negativen Begriffe widerspiegelt.


```{r}
## Sentiment Analysis

sentiment_tokens <- vns::calc_tok_sentidict_tbl(
  support_clean$Nachricht,
  .sentidict_tbl = vns.data::sentiws_tbl
)

support_summary <- support_clean |>
  left_join(
    sentiment_tokens |>
      group_by(doc_id = as.character(doc_id)) |>
      summarise(
        Sentimentwert = sum(tok_pol_num, na.rm = TRUE),
        .groups = "drop"
      ),
    by = c("ID" = "doc_id")
  ) |>
  mutate(
    Sentimentwert = replace_na(Sentimentwert, 0),
    sentiment_class = case_when(
      Sentimentwert > 0 ~ "positiv",
      Sentimentwert < 0 ~ "negativ",
      TRUE ~ "neutral"
    )
  )


sentiment_summary <- support_summary |>
  summarise(
    avg_sentiment_score = mean(Sentimentwert),
    median_sentiment_score = median(Sentimentwert),
    positive_reviews = sum(sentiment_class == "positiv"),
    negative_reviews = sum(sentiment_class == "negativ"),
    neutral_reviews = sum(sentiment_class == "neutral"),
    total_reviews = n()
  ) |>
  mutate(
    perc_positive = positive_reviews / total_reviews * 100,
    perc_negative = negative_reviews / total_reviews * 100,
    perc_neutral = neutral_reviews / total_reviews * 100
  )


sentiment_summary_long <- sentiment_summary |>
  select(perc_positive, perc_negative, perc_neutral) |>
  pivot_longer(
    cols = everything(),
    names_to = "Sentiment",
    values_to = "Anteil"
  ) |>
  mutate(
    Sentiment = recode(
      Sentiment,
      perc_positive = "Positiv",
      perc_negative = "Negativ",
      perc_neutral = "Neutral"
    )
  )
```



```{r}
#| fig-height: 2.050507

overall_sentiment_plot <-
  ggplot(
    sentiment_summary_long,
    aes(x = "", y = Anteil / 100, fill = Sentiment)
  ) +
  geom_bar(stat = "identity", width = 0.4) +
  coord_flip() +
  guides(fill = guide_legend(reverse = TRUE)) +
  scale_fill_manual(
    values = c(
      "Positiv" = "#39b185",
      "Neutral" = "#e9e29c",
      "Negativ" = "#cf597e"
    )
  ) +
  scale_y_continuous(
    labels = scales::label_percent(accuracy = 1)
  ) +
  labs(x = NULL, fill = NULL, y = "Prozent") +
  guides(fill = guide_legend(reverse = TRUE)) |>
    theme(
      legend.text = ggplot2::element_text(size = 12),
      legend.position = "bottom"
    )


overall_sentiment_plot
```


Mit einem Anteil von 55.4% sind die Nachrichten überwiegend sprachlich negativ geladen. Es zeigt sich auch, dass die Nachrichten eher positiv oder negativ sind, denn nur rund 3% der Nachrichten sind sprachlich neutral. Das deutet darauf hin, dass Support-Nachrichten oft emotional aufgeladen sind.

Ein Blick auf den durchschnittlichen Sentimentwert für dringende und weniger dringende Nachrichten zeigt bedeutungsvolle Unterschiede:

```{r}
#| fig-height: 3

#Sentiment per urgency label
avg_sentiment_per_class <- support_summary |>
  group_by(Dringlichkeit) |>
  summarize(avg_sentiment = mean(Sentimentwert, na.rm = TRUE)) |>
  arrange(desc(avg_sentiment))


sentiment_per_urgency_plot <-
  support_summary |>
  ggplot(
    aes(x = Dringlichkeit, y = Sentimentwert, fill = fct_rev(Dringlichkeit))
  ) +
  geom_violin(trim = FALSE, color = NA) +
  geom_boxplot(width = 0.1, fill = "white", outlier.shape = NA) +
  labs(
    x = "Dringlichkeit",
    y = "Sentimentwert",
    fill = "Dringlichkeit"
  ) +
  scale_fill_manual(
    values = c(
      "gering" = "#39b185",
      "hoch" = "#cf597e"
    )
  ) +
  coord_flip() +
  theme(
    panel.grid.major = element_line(),
    axis.title.y = element_blank(),
    axis.text.y = element_blank(),
    axis.ticks.y = element_blank(),
    legend.position = "bottom"
  )


if (interactive()) {
  7 * 0.25 + calc_panel_margin_y_in(sentiment_per_urgency_plot)
}

sentiment_per_urgency_plot
```


Hoch dringliche Nachrichten enthalten häufiger negativ formulierte Texte, etwa bei Problemen oder Störungen. Weniger dringliche Anfragen sind oft neutral oder positiv, z.B. bei allgemeinen Rückfragen oder Wünschen. Die Stimmung im Text kann also ein guter Hinweis auf die Dringlichkeit sein.


#### Klassifikation

Unser finaler Datensatz besteht aus einigen Merkmalen, die nun für das trainieren eines Modelles genutzt werden können, um damit zukünftige Nachrichten anhand des Textes in "dringend" oder "weniger dringend" zu klassifizieren.


```{r}
support_model_data <- support_summary |>
  select(
    Dringlichkeit,
    Nachricht,
    Bereich,
    Sentimentwert,
    Wortanzahl,
    Wortlänge,
    Frage,
    `Betreff vorhanden`,
    `Zeichenanzahl`,
    `Anzahl Ausrufezeichen`
  ) |>
  drop_na() |>
  mutate(across(c(Dringlichkeit, Bereich, Frage, `Betreff vorhanden`), factor))


var_rows <- tibble(
  Variable = names(support_model_data),
  Beispiel = map_chr(support_model_data, ~ as.character(.x[1]))
) |>
  pmap(function(Variable, Beispiel) {
    tags$li(
      class = "list-group-item d-flex justify-content-between align-items-start gap-3",
      tags$code(Variable),
      tags$div(
        style = "max-width: 70%; text-align: left;",
        Beispiel
      )
    )
  })

accordion_id <- "support-var-accordion"
heading_id <- paste0(accordion_id, "-heading")
collapse_id <- paste0(accordion_id, "-collapse")

tags$div(
  class = "accordion py-0 mb-4",
  id = accordion_id,
  tags$div(
    class = "accordion-item",
    tags$div(
      class = "accordion-header",
      id = heading_id,
      tags$button(
        class = "accordion-button collapsed",
        type = "button",
        `data-bs-toggle` = "collapse",
        `data-bs-target` = paste0("#", collapse_id),
        `aria-expanded` = "false",
        `aria-controls` = collapse_id,
        "Variablenbeschreibung des Modell-Datensatzes"
      )
    ),
    tags$div(
      id = collapse_id,
      class = "accordion-collapse collapse",
      `data-bs-parent` = paste0("#", accordion_id),
      `aria-labelledby` = heading_id,
      tags$div(
        class = "accordion-body",
        style = "min-width: 0; overflow-x: hidden;",
        tags$ul(
          class = "list-group list-group-flush",
          var_rows
        )
      )
    )
  )
)
```


Um herauszufinden, ob eine Nachricht dringend ist oder nicht, wurde ein **maschinelles Lernmodell (Random Forest)** trainiert. Dabei wurden nicht nur der Inhalt der Nachricht, sondern auch sprachliche Merkmale wie Wortlänge, Anzahl an Ausrufezeichen, das Sentiment oder das Vorhandensein eines Betreffs berücksichtigt.

Das Modell wurde mit 75% der Daten trainiert und auf den verbleibenden 25% getestet. Die folgenden Schritte kamen dabei zum Einsatz:

{{{< fa-ul >}}}
{{{< fa-solid-li icon="broom" >}}} **Textvorverarbeitung:** Die Nachrichten wurden in einzelne Wörter zerlegt, Stoppwörter entfernt und sogenannte TF-IDF-Werte berechnet.{{{< /fa-solid-li >}}}

{{{< fa-solid-li icon="wrench" >}}} **Merkmalsgenerierung:** Wir haben verschiedene Merkmale extrahiert – darunter Sentimentwerte, Satzzeichenanzahl, Wortlänge oder auch das Vorhandensein eines Betreffs.{{{< /fa-solid-li >}}}

{{{< fa-solid-li icon="network-wired" >}}} **Klassifikation:** Anschließend wurde ein Random-Forest-Modell trainiert, das Nachrichten automatisch in hohe oder geringe Dringlichkeit einordnet.{{{< /fa-solid-li >}}}

{{{< fa-solid-li icon="chart-line" >}}} **Modellbewertung:** Um die Qualität des Modells zu beurteilen, wurden die Genauigkeit des Modells berechnet und anhand einer Konfusionsmatrix visualisiert. {{{< /fa-solid-li >}}}
{{{< /fa-ul >}}}




```{r}
# TODO: Build nice classfier for urgency labels

#
# # Set seed for reproducibility
# set.seed(123)
# data_split <- initial_split(support_model_data, prop = 0.75, strata = urgency)
# train_data <- training(data_split)
# test_data  <- testing(data_split)
#
#
# # Recipe with TF-IDF and engineered features
# support_recipe <- recipe(urgency ~ message + sentiment_score +
#                          avg_word_length + contains_question + has_subject + queue + n_chars,
#                          data = train_data) |>
#   step_tokenize(message) |>
#   step_tokenfilter(message, max_tokens = 2000) |>
#   step_stopwords(message, language = "de") |>
#   step_tfidf(message) |>
#   step_dummy(all_nominal_predictors()) |>
#   step_zv(all_predictors()) |>
#   step_normalize(all_numeric_predictors()) |>
#   themis::step_downsample(urgency)
#
#
#
# ###### random forest
#
# tune_spec <- rand_forest(mtry = tune(), trees = 250, min_n = tune()) |>
#   set_mode("classification") |>
#   set_engine("ranger")
#
# tune_workflow <- workflow() |>
#   add_recipe(support_recipe) |>
#   add_model(tune_spec)
#
# res <- tune_grid(
#   tune_workflow,
#   resamples = vfold_cv(train_data, v = 5, strata = urgency),
#   grid = 5,
#   metrics = metric_set(accuracy, bal_accuracy, f_meas)
# )
#
#
# collect_metrics(res)
#
# best_params <- select_best(res, metric = c("f_meas"))
#
#
#
# final_rf_workflow <- finalize_workflow(tune_workflow, best_params)
#
# final_rf_fit <- fit(final_rf_workflow, data = train_data)

# saveRDS(final_rf_fit, "data/final_rf_model.rds")

final_rf_fit <- readRDS(fs::path(data_dir, "final_rf_model.rds"))

# final_preds <- predict(final_rf_fit, test_data, type = "class") |>
#   bind_cols(test_data)

# final_preds |>
#   select(urgency, .pred_class) |>
#   write.csv("data/final_predictions.csv", row.names = FALSE)

final_preds <- read.csv(fs::path(data_dir, "final_predictions.csv")) |>
  mutate(urgency = factor(urgency), .pred_class = factor(.pred_class))


# performance metrics
metriken <- final_preds |>
  yardstick::accuracy(truth = urgency, estimate = .pred_class) |>
  select(.metric, .estimate) |>
  mutate(
    .metric = recode(.metric, "accuracy" = "Genauigkeit"),
    .estimate = round(.estimate, 3)
  )

metriken |>
  gt() |>
  tab_caption(
    "Bewertung des Klassifikationsmodells"
  ) |>
  cols_label(
    .metric = "Metrik",
    .estimate = "Wert"
  ) |>
  fmt_percent(
    columns = ".estimate",
    scale_values = TRUE,
    decimals = 1
  ) |>
  tab_options(
    table.width = pct(60),
    table.font.size = px(14),
    data_row.padding = px(4)
  ) |>
  nd.util::nd_gt_tab_options() |>
  nd.util::nd_gt_to_html()
```

Das trainierte Klassifikationsmodell erzielt eine Genauigkeit von 97,9% auf den Testdaten. Dies bedeutet, dass nahezu alle Nachrichten korrekt als "hoch" oder "gering" dringlich eingestuft wurden.

Die Konfusionsmatrix visualisiert diese Leistung im Detail:

{{{< fa-ul >}}}
{{{< fa-solid-li icon="thumbs-up" >}}}Das Modell erkennt den Großteil der Nachrichten korrekt: 1254 hoch dringliche und 916 gering dringliche Anfragen wurden richtig klassifiziert.{{{< /fa-solid-li >}}}

{{{< fa-solid-li icon="thumbs-down" >}}}Fehlklassifikationen traten nur in 23 Fällen pro Klasse auf.{{{< /fa-solid-li >}}}
{{{< /fa-ul >}}}


```{r}
#| fig-height: 1.924034

conf_df <- final_preds |>
  yardstick::conf_mat(truth = urgency, estimate = .pred_class) |>
  tidy() |>
  mutate(
    truth = rep(c("Hoch", "Gering"), each = 2) |> factor(),
    prediction = rep(c("Hoch", "Gering"), times = 2) |> factor(),
    richtig = name %in% c("cell_1_1", "cell_2_2")
  )

conf_plot <-
  ggplot(conf_df, aes(x = prediction |> fct_rev(), y = truth, fill = richtig)) +
  geom_tile(color = "white", width = 0.9, height = 0.9) +
  geom_text(aes(label = value), size = 6, fontface = "bold", color = "white") +
  labs(
    x = "Vorhergesagt",
    y = "Tatsächlich",
    fill = NULL
  ) +
  scale_fill_manual(values = c("TRUE" = "#39b185", "FALSE" = "#cf597e")) +
  theme(legend.position = "none")

if (interactive()) {
  5 * 0.25 + calc_panel_margin_y_in(conf_plot)
}

conf_plot
```


Damit das Modell im Alltag akzeptiert wird, ist es wichtig, seine **Entscheidungsgrundlagen transparent und nachvollziehbar darzustellen**. Wenn Mitarbeitende erkennen können, warum ein Ticket als dringend eingestuft wurde, könnte die Bereitschaft steigen, die Empfehlungen des Systems als sinnvolle Unterstützung zu nutzen.

Um diese Transparenz zu schaffen, haben wir die **zentralen Textmerkmale** aus dem Random-Forest-Modell extrahiert und direkt in den Originalnachrichten hervorgehoben.


```{r}

# library(vip)
# vip::vi(final_rf_fit) |>
#   filter(str_detect(Variable, "^tfidf_Nachricht_")) |>
#   mutate(
#     token = str_remove(Variable, "^tfidf_Nachricht_"),
#     token = str_replace_all(token, "_", " ")
#   ) |>
#   arrange(desc(Importance)) |>
#   readr::write_csv("data/importance_rf.csv")

importance_data <- readr::read_csv(fs::path(data_dir, "importance_rf.csv"))

urgency_cues_rf <- importance_data |>
  slice_head(n = 150) |>
  pull(token) |>
  unique()

neg_lex <- vns.data::sentiws_tbl |>
  filter(tok_pol_num < 0) |>
  pull(tok_str) |>
  unique() |>
  tolower()

highlight_ticket_rf <- function(text, urgency_terms, negative_terms) {
  toks <- stringr::str_split(text, "(?<=\\b)|(?=\\b)")[[1]]
  out <- vapply(
    toks,
    function(tok) {
      clean <- stringr::str_to_lower(stringr::str_replace_all(
        tok,
        "[^\\p{L}\\p{N}]+",
        ""
      ))
      is_urg <- clean %in% urgency_terms
      is_neg <- clean %in% negative_terms

      if (is_urg && is_neg) {
        sprintf("<b><span style='color:#cf597e'>%s</span></b>", htmlEscape(tok))
      } else if (is_urg) {
        sprintf("<b>%s</b>", htmlEscape(tok))
      } else if (is_neg) {
        sprintf("<span style='color:#cf597e'>%s</span>", htmlEscape(tok))
      } else {
        htmlEscape(tok)
      }
    },
    character(1)
  )
  HTML(paste0(out, collapse = ""))
}


set.seed(42)
n_hoch <- 10
n_gering <- 10


examples <- bind_rows(
  support |> filter(Dringlichkeit == "hoch") |> slice_sample(n = n_hoch),
  support |> filter(Dringlichkeit == "gering") |> slice_sample(n = n_gering)
) |>
  mutate(
    Dringlichkeit = as.character(Dringlichkeit),
    Betreff = ifelse(
      is.na(Betreff) | str_trim(Betreff) == "",
      "(ohne Betreff)",
      Betreff
    ),
    Nachricht = str_replace_all(Nachricht, "\\\\n", " "),
    Nachricht = str_replace_all(Nachricht, "\n", " "),
    Nachricht = str_replace_all(Nachricht, "<br\\s*/?>", " "),
    Nachricht = str_squish(Nachricht),
    Nachricht_annot = map(
      Nachricht,
      ~ highlight_ticket_rf(.x, urgency_cues_rf, neg_lex)
    )
  ) |>
  slice_sample(n = n_hoch + n_gering)

legend_html <- tags$div(
  tags$span("Legende: "),
  tags$span(style = "font-weight:600;", "Fett"),
  " = RF-Signal (wichtiges Token); ",
  tags$span(style = "color:#cf597e;", "Rot"),
  " = negatives Sentiment; ",
  tags$span(style = "font-weight:600;color:#cf597e;", "Fett + Rot"),
  " = beides"
)

card_items <- pmap(
  list(
    examples$Betreff,
    examples$Nachricht_annot,
    examples$Bereich,
    examples$Dringlichkeit
  ),
  function(betreff, nachricht_html, bereich, dring) {
    badge_col <- if (tolower(dring) == "hoch") "#cf597e" else "#39b185"

    tags$div(
      class = "card",
      style = "width: 100%;",
      tags$ul(
        class = "list-group list-group-flush",

        tags$li(class = "list-group-item", tags$code("Betreff: "), betreff),

        tags$li(class = "list-group-item", tags$code("Bereich: "), bereich),

        tags$li(
          class = "list-group-item",
          tags$code("Dringlichkeit: "),
          tags$span(
            class = "badge",
            style = paste0("background-color:", badge_col, ";"),
            dring
          )
        ),

        tags$li(class = "list-group-item", tags$code("Legende: "), legend_html),

        tags$li(
          class = "list-group-item",
          tags$code("Nachricht:"),
          tags$div(
            style = paste(
              "overflow: hidden; width: 100%; display: -webkit-box;",
              "-webkit-line-clamp: 8; -webkit-box-orient: vertical; font-size: 0.95rem;"
            ),
            nachricht_html
          )
        )
      )
    )
  }
)

nd.util::nd_carousel(
  card_items,
  .title = "Dringlichkeits-Hinweise des Klassifikationsmodells"
)
```


Damit wird sichtbar, dass das Modell z. B. bei Formulierungen wie „Fehler“, „Problem“ oder „Schwierigkeiten“ eher zu einer hohen Dringlichkeit tendiert. Tickets mit neutraleren oder allgemeineren Formulierungen landen dagegen häufiger in der gering dringlich-Kategorie.


## Praktischer Nutzen

Eine automatisierte Dringlichkeits-Einschätzung ist vor allem dann nützlich, wenn ihre Ergebnisse in konkrete Arbeitsabläufe einfließen. Typische Einsatzfelder sind:

```{r}
business_value <- tibble::tribble(
  ~Bereich, ~Nutzen,
  "Support / Kundenservice", "Automatisierte Vorpriorisierung eingehender Tickets, damit dringende Fälle nicht in der Warteschlange untergehen.",
  "IT-Support", "Schnellere Erkennung kritischer Störungen und Sicherheitsvorfälle direkt bei Ticketeingang.",
  "Teamleitung / Workforce Management", "Bessere Personalplanung, weil absehbar wird, wie viele dringende Fälle zu erwarten sind.",
  "Qualitätsmanagement", "Konsistente, nachvollziehbare Priorisierung statt subjektiver Einschätzung einzelner Mitarbeitender.",
  "Geschäftsführung", "Kürzere Reaktionszeiten bei kritischen Anliegen als messbarer Hebel für Kundenzufriedenheit."
)
```

```{r}
business_value |>
  gt::gt() |>
  gt::tab_header(
    title = "Praktischer Nutzen der Dringlichkeits-Klassifikation"
  ) |>
  gt::tab_options(
    table.width = gt::pct(100),
    data_row.padding = gt::px(5)
  ) |>
  nd.util::nd_gt_tab_options() |>
  nd.util::nd_gt_to_html()
```

## Technische Umsetzung

Auch diese Fallstudie wurde mit frei verfügbaren, quelloffenen Methoden umgesetzt. Welche konkrete Programmiersprache oder Softwareumgebung dafür zum Einsatz kommt, ist zweitrangig — die gezeigten Prinzipien lassen sich mit vergleichbaren Werkzeugen ebenso gut umsetzen. Im Kern kommen folgende Bausteine zum Einsatz:

{{{< fa-ul >}}}
  {{{< fa-solid-li icon="scissors" >}}} **Tokenisierung und Bereinigung:** Die Ticket-Texte werden in einzelne Wörter zerlegt und von Füllwörtern sowie wiederkehrenden Floskeln befreit. {{{< /fa-solid-li >}}}
  {{{< fa-solid-li icon="ruler" >}}} **Regelbasierte Merkmalsextraktion:** Sprachliche Signale wie Fragen, Ausrufezeichen oder Wortlänge werden über Suchmuster (Regular Expressions) aus dem Text gewonnen. {{{< /fa-solid-li >}}}
  {{{< fa-solid-li icon="face-smile" >}}} **Lexikonbasierte Sentimentanalyse:** Ein deutschsprachiges Polaritätswörterbuch bewertet, ob einzelne Wörter positiv oder negativ konnotiert sind. {{{< /fa-solid-li >}}}
  {{{< fa-solid-li icon="network-wired" >}}} **Klassifikationsmodell:** Ein Random-Forest-Modell verknüpft Textmerkmale, sprachliche Signale und Sentiment zu einer automatisierten Dringlichkeits-Einschätzung. {{{< /fa-solid-li >}}}
{{{< /fa-ul >}}}

Entscheidend ist weniger das konkrete Werkzeug als das Prinzip dahinter: Alle eingesetzten Verfahren sind etabliert, gut dokumentiert und ohne kostenpflichtige Cloud-Dienste oder spezielle Hardware nutzbar. Training und Anwendung des Modells laufen auf einem gewöhnlichen Rechner — die Ticket-Inhalte verlassen dabei nie die eigene Infrastruktur, was bei potenziell sensiblen Kundenanliegen unter Datenschutzgesichtspunkten relevant ist.

## Grenzen der Analyse

Die in dieser Fallstudie eingesetzten Methoden sind bewusst einfach und nachvollziehbar gehalten, denn das macht sie transparent. Dies bringt aber Einschränkungen mit sich, die bei der Interpretation und vor allem vor einem produktiven Einsatz mitgedacht werden sollten:

{{{< fa-ul >}}}
  {{{< fa-solid-li icon="quote-right" >}}} **Kein Verständnis von Kontext, Verneinung oder Sarkasmus:** Die lexikonbasierte Sentimentanalyse summiert die Polarität einzelner Wörter, unabhängig vom Satzzusammenhang. Eine Formulierung wie „kein Problem mehr“ oder ein sarkastisches „super, schon wieder kaputt“ könnte dadurch falsch eingeordnet werden. {{{< /fa-solid-li >}}}
  {{{< fa-solid-li icon="filter" >}}} **Regelbasierte Merkmale erfassen nur Oberflächensignale:** Satzzeichen, Wortlänge oder feste Stichwortlisten messen, *wie* etwas geschrieben ist, nicht zwingend, *was* gemeint ist. Ironisch gemeinte Fragen, ungewöhnliche Formulierungen oder ganz neue Ausdrucksweisen, die nicht in den vordefinierten Mustern vorkommen, bleiben dem Verfahren verborgen. {{{< /fa-solid-li >}}}
{{{< /fa-ul >}}}

Für eine erste automatisierte Vorpriorisierung sind diese Einschränkungen vertretbar. Bevor ein solches Modell jedoch produktiv über die Bearbeitungsreihenfolge realer Kundenanliegen entscheidet, lohnt sich eine Validierung auf neuen, noch ungesehenen Tickets sowie eine Rücksprache mit dem Support-Team, ob die verwendete Dringlichkeits-Definition tatsächlich die betriebliche Realität abbildet.

## Fazit

In dieser Fallstudie haben wir gezeigt, wie sich Support-Tickets allein anhand der Nachricht automatisiert nach Dringlichkeit klassifizieren lassen. Schon **einfache sprachliche Merkmale** wie Wortwahl, Fragen oder Stimmung liefern ausreichend Informationen, um ein leistungsfähiges Modell zu trainieren. Dadurch können Unternehmen **kritische Anliegen schneller identifizieren**, **Bearbeitungszeiten verkürzen** und die **Kundenzufriedenheit gezielt steigern**. Zudem schafft die Hervorhebung wichtiger Textsignale **Transparenz** und erleichtert die **Akzeptanz** solcher Systeme im Arbeitsalltag.

Wie die {{{< crossref path="#grenzen-der-analyse" label="Grenzen der Analyse" >}}} zeigen, sind die eingesetzten Methoden bewusst einfach gehalten und stoßen an Grenzen, etwa bei Sarkasmus oder ungewöhnlichen Formulierungen. Das trainierte Modell ist daher als **vielversprechender erster Prototyp** zu verstehen, nicht als sofort einsatzbereites Produktivsystem. Richtig eingeordnet, liefert der Ansatz dennoch einen starken Ausgangspunkt, um Priorisierung im Support spürbar zu beschleunigen.
