---
title: 'Grundlagen'
date: '2024-11-25T14:25:49+01:00'
draft: false
tags: ["foo", "bar"]
format: hugo-md
toc_show: true
---

## Warum Textdaten wichtig sind

Ihr Unternehmen produziert und sammelt täglich enorme Mengen an Textdaten – oft ohne dass diese systematisch genutzt werden. E-Mails, Kundenbewertungen, Support-Anfragen oder interne Berichte enthalten wertvolles Wissen über Kundinnen und Kunden, Märkte und die eigene Organisation, das in reinen Kennzahlen nicht sichtbar wird. Wer dieses Wissen erschließt, gewinnt einen direkten Einblick in das, was Kundinnen und Kunden tatsächlich bewegt, und kann fundierter entscheiden als auf Basis von Zahlen allein.

Textdaten durchziehen nahezu **alle Bereiche eines Unternehmens** – von Vertrieb und Marketing über den Kundenservice bis hin zum Qualitätsmanagement. Das systematische Erfassen und Auswerten dieser Daten ist deshalb ein erster Schritt, um sie als **Grundlage für fundierte Entscheidungen** zu nutzen.

## Interne & externe Datenquellen

Bevor Textdaten ausgewertet werden können, lohnt sich ein Blick darauf, wo im Unternehmen sie überhaupt anfallen. Man unterscheidet dabei grob zwischen internen und externen Textdatenquellen:

### Interne Textdaten

Interne Datenquellen bieten Einblicke in Ihre Betriebsabläufe und die Bedürfnisse von Kunden:
{{{< fa-ul >}}}
  {{{< fa-solid-li icon="bullhorn" >}}}	**Kundenkommunikation**: Verwaltung von Kundenanfragen und Support-Tickets, um den Service zu verbessern und Probleme schneller zu lösen.{{{< /fa-solid-li >}}}

  {{{< fa-solid-li icon="square-poll-horizontal" >}}} **Kundenbefragungen**: Analyse des Feedbacks aus Umfragen, um Trends und Wünsche der Zielgruppe zu verstehen.{{{< /fa-solid-li >}}}

  {{{< fa-solid-li icon="comments" >}}} **Interne Kommunikation**: Erkenntnisse aus Meetingprotokollen, Projektberichten oder E-Mails ziehen.{{{< /fa-solid-li >}}}

  {{{< fa-solid-li icon="users" >}}}	**CRM-Systeme**: Nutzen von Kundeninteraktionen, um personalisierte Angebote und gezielte Kampagnen zu entwickeln.{{{< /fa-solid-li >}}}

  {{{< fa-solid-li icon="check" >}}}	**Qualitätsmanagement-Daten**: Identifikation von Schwachstellen in Produkten oder Prozessen durch die Analyse von Berichten und Protokollen. {{{< /fa-solid-li >}}}
{{{< /fa-ul >}}}

### Externe Textdaten

Externe Quellen helfen, Kundenwünsche und Marktveränderungen zu identifizieren:
{{{< fa-ul >}}}
  {{{< fa-solid-li icon="star" >}}}		**Kundenbewertungen**: Erkennen Sie, was Ihre Kunden schätzen oder kritisieren, durch Bewertungen auf Plattformen wie Amazon, Google oder Ihrer eigenen Website. {{{< /fa-solid-li >}}}

  {{{< fa-solid-li icon="hashtag" >}}}	**Social Media-Daten**: Finden Sie heraus, wie Kunden über Ihre Marke sprechen, und erkennen Sie neue Trends in Echtzeit. {{{< /fa-solid-li >}}}

  {{{< fa-solid-li icon="newspaper" >}}}	**Nachrichten und Blogs**: Analysieren Sie Berichte oder Presseartikel, um Ihr Markenimage und die öffentliche Wahrnehmung zu verstehen. {{{< /fa-solid-li >}}}
{{{< /fa-ul >}}}

## NLP-Pipeline

So verschieden die einzelnen Methoden im Umgang mit Textdaten auch sind – sie folgen in der Regel demselben Grundgerüst, der sogenannten **NLP-Pipeline**. Rohe Textdaten durchlaufen dabei mehrere aufeinander aufbauende Schritte, bevor am Ende verwertbare Erkenntnisse stehen:

```{=html}
<style>
.nd-nlp-pipeline { display: flex; flex-direction: column; align-items: center; gap: 0.5rem; margin: 1.5rem 0; }
.nd-nlp-pipeline .pipeline-row { display: flex; flex-wrap: wrap; align-items: stretch; justify-content: center; gap: 0.5rem; }
.nd-nlp-pipeline .stage { display: flex; flex-direction: column; align-items: center; justify-content: center; gap: 0.3rem; background: #837591; border: 1.5px solid #2e2933; border-radius: 10px; padding: 0.9rem 1.1rem; width: 9.5rem; text-align: center; }
.nd-nlp-pipeline .stage .title { font-weight: 700; color: #ffffff; }
.nd-nlp-pipeline .stage .desc { font-size: 0.78rem; color: #ffffff; }
.nd-nlp-pipeline .arrow { display: flex; align-items: center; font-size: 1.4rem; color: #000000; }
</style>
<div class="nd-nlp-pipeline">
<div class="pipeline-row">
<div class="stage"><div class="title">Rohtext</div><div class="desc">z. B. E-Mails, Reviews</div></div>
<div class="arrow">&rarr;</div>
<div class="stage"><div class="title">Vorverarbeitung</div><div class="desc">bereinigen &amp; strukturieren</div></div>
<div class="arrow">&rarr;</div>
<div class="stage"><div class="title">Repräsentation</div><div class="desc">Text als Zahlen</div></div>
</div>
<div class="pipeline-row">
<div class="arrow">&rarr;</div>
<div class="stage"><div class="title">Modell / Analyse</div><div class="desc">Muster erkennen</div></div>
<div class="arrow">&rarr;</div>
<div class="stage"><div class="title">Ergebnis</div><div class="desc">Erkenntnis &amp; Entscheidung</div></div>
</div>
</div>
```

Zunächst wird der **Rohtext** durch {{{< crossref path="/methods/preprocessing" label="Vorverarbeitung" >}}} bereinigt und strukturiert. Anschließend wird der bereinigte Text in eine **numerische Repräsentation** überführt, denn Computer können nur mit Zahlen, nicht mit Sprache direkt rechnen. Erst auf Basis dieser numerischen Darstellung können Analyseverfahren Zusammenhänge erkennen und daraus wertvolle Erkenntnisse gewinnen. Am Ende steht ein **Ergebnis**, das sich in eine konkrete unternehmerische Erkenntnis oder Entscheidung übersetzen lässt.

Welche der im Folgenden vorgestellten Methoden dabei jeweils zum Einsatz kommen, hängt vom konkreten Anwendungsfall ab – die grundlegende Pipeline bleibt jedoch meist dieselbe.

## NLP vs Text Mining

Textdaten wie E-Mails, Kundenrezensionen oder interne Dokumente stellen viele Unternehmen vor eine Herausforderung, denn sie sind unstrukturiert und dadurch vermeintlich schwer auswertbar. Das Hauptproblem von Textdaten ist, dass sie nicht von Computern gelesen werden können, da Computer nur mit Zahlen arbeiten können. Dementsprechend müssen Texte numerisch umgewandelt werden. Im folgenden Abschnitt werden zwei eng verwandte Technologien vorgestellt, die diese Umwandlung von Text- zu numerischen Daten ermöglichen, um Texte als Datenquelle für weitere Analysen nutzen zu können.

{{{< p class="pb-0" >}}}
**Natural Language Processing (NLP)** umfasst Methoden, die es Computern ermöglichen, schriftliche oder gesprochene Sprache zu verstehen und zu analysieren. Es kommt zum Einsatz, wenn unstrukturierte Texte, wie E-Mails, Kundenrezensionen oder Social-Media-Beiträge, verarbeitet werden sollen. NLP ermöglicht die Analyse von Texten, indem diese in numerische Repräsentationen überführt werden, mit denen Computer weiterarbeiten können.
{{{< /p >}}}

{{{< div class="grid my-4" >}}} {{{< div class="g-col-12 g-col-md-8 g-start-md-3" >}}}

```{r}
knitr::include_graphics(here::here("content/assets/img/nlp.svg"))
```

{{{< /div >}}} {{{< /div >}}}

{{{< p class="pb-0" >}}}
**Text Mining** ergänzt NLP, indem es darauf abzielt, Muster, Zusammenhänge und Trends in den nun strukturierten Textdaten aufzudecken. Ähnlich wie beim „Mining“ – auf Deutsch Bergbau – werden Texte nach wertvollen Inhalten durchforstet, um nützliche Erkenntnisse zu fördern. Während NLP auf das Verstehen und die Aufbereitung der Sprache fokussiert ist, nutzt Text Mining diese aufbereiteten Daten, um relevante Muster und Strukturen zu extrahieren. Gemeinsam bilden sie ein leistungsstarkes Duo: NLP bringt die Texte in eine nützliche Form, und Text Mining hebt das verborgene Wissen ans Licht.
{{{< /p >}}}

{{{< div class="grid my-4" >}}} {{{< div class="g-col-8 g-start-3 g-col-md-6 g-start-md-4" >}}}

```{r}
knitr::include_graphics(here::here("content/assets/img/text_mining.svg"))
```

{{{< /div >}}} {{{< /div >}}}

Die Kombination dieser Methoden eröffnet eine **Vielzahl von Möglichkeiten für Unternehmen**: Von der Optimierung des Kundenservice über die Entwicklung neuer Produkte bis hin zur Identifizierung von Markttrends.

## Was kann man mit NLP machen?

NLP ist kein Selbstzweck, sondern eine Basistechnologie, auf der zahlreiche konkrete Anwendungen aufbauen. Zu den wichtigsten Einsatzmöglichkeiten für Unternehmen zählen:

{{{< fa-ul >}}}
  {{{< fa-solid-li icon="tags" >}}} **Textklassifikation**: Texte automatisch Kategorien zuordnen, z. B. Sentiment-Bewertung, Spam-Erkennung oder Dringlichkeit von Support-Anfragen. {{{< /fa-solid-li >}}}
  {{{< fa-solid-li icon="magnifying-glass" >}}} **Informationsextraktion**: Konkrete Begriffe wie Personen, Organisationen, Orte oder Daten aus Texten herausfiltern. {{{< /fa-solid-li >}}}
  {{{< fa-solid-li icon="compress" >}}} **Textzusammenfassung**: Lange Dokumente automatisch auf die wichtigsten Kernaussagen verdichten. {{{< /fa-solid-li >}}}
  {{{< fa-solid-li icon="object-group" >}}} **Themenerkennung & Clustering**: Große Textmengen automatisch nach thematischer Ähnlichkeit gruppieren. {{{< /fa-solid-li >}}}
  {{{< fa-solid-li icon="comments" >}}} **Frage-Antwort-Systeme & Chatbots**: Nutzeranfragen automatisiert und kontextbezogen beantworten. {{{< /fa-solid-li >}}}
  {{{< fa-solid-li icon="pen-nib" >}}} **Textgenerierung**: Neue Texte erzeugen, etwa Antwortentwürfe, Zusammenfassungen oder Berichte. {{{< /fa-solid-li >}}}
{{{< /fa-ul >}}}

Um diese Anwendungen technisch umzusetzen, steht eine Reihe etablierter Methoden zur Verfügung, die im Folgenden im Überblick vorgestellt werden.

## Überblick über die Methoden

Die folgenden Methoden greifen die einzelnen Schritte der NLP-Pipeline auf – von der Vorverarbeitung über die numerische Repräsentation bis hin zu konkreten Analyseverfahren. Jede Methode wird auf einer eigenen Seite innerhalb dieser Webapp im Detail vorgestellt:

{{{< fa-ul >}}}
  {{{< fa-solid-li icon="broom" >}}} {{{< crossref path="/methods/preprocessing" label="Vorverarbeitung" >}}}: Textdaten bereinigen und in eine strukturierte Form bringen. {{{< /fa-solid-li >}}}
  {{{< fa-solid-li icon="puzzle-piece" >}}} {{{< crossref path="/methods/embeddings" label="Worteinbettungen" >}}}: Wörter und Texte als bedeutungstragende Vektoren darstellen. {{{< /fa-solid-li >}}}
  {{{< fa-solid-li icon="temperature-half" >}}} {{{< crossref path="/methods/sentiment" label="Sentimentanalyse" >}}}: Automatisiert Meinungen und Stimmungen in Texten erkennen. {{{< /fa-solid-li >}}}
  {{{< fa-solid-li icon="newspaper" >}}} {{{< crossref path="/methods/topic" label="Themenmodellierung" >}}}: Automatisch zugrunde liegende Themen in großen Textmengen identifizieren. {{{< /fa-solid-li >}}}
  {{{< fa-solid-li icon="tag" >}}} {{{< crossref path="/methods/ner" label="Entitätsanalyse" >}}}: Personen, Organisationen, Orte und andere Eigennamen in Texten identifizieren. {{{< /fa-solid-li >}}}
  {{{< fa-solid-li icon="robot" >}}} {{{< crossref path="/methods/rag_system" label="RAG-System" >}}}: Sprachmodelle mit eigenen Dokumenten kombinieren, um Fragen mit nachvollziehbaren Quellen zu beantworten. {{{< /fa-solid-li >}}}
{{{< /fa-ul >}}}
